ACORDAO-COMPLETO-2368478

ACÓRDÃO 2659/2019 ATA 42/2019 - PLENÁRIO

VISTOS, relatados e discutidos estes autos de auditoria sobre os dispêndios no setor de oncologia junto ao Estado de Sergipe com o destino, em especial, aos dois centros de saúde especializados (Hospital de Urgências de Sergipe Governador João Alves Filho - Huse e Fundação de Beneficência Hospital de Cirurgia - FBHC) , tendo a subjacente fiscalização sido promovida sobre a Secretaria de Estado da Saúde de Sergipe (SES-SE) e a Secretaria Municipal de Saúde (SMS) de Aracaju - SE;
	ACORDAM os Ministros do Tribunal de Contas da União, reunidos em Sessão do Plenário, ante as razões expostas pelo Relator, em:
	9.1. acolher as razões de justificativa apresentadas por André Luís Moura Sotero, Dernival Souza Filho e Carolina Santos Teixeira de Menezes; 
	9.2. rejeitar parcialmente as razões de justificativa apresentadas por Antônio José Saraiva de Almeida e  Luciano Paz Xavier, além de integralmente rejeitar as razões de justificativa apresentadas por Gilberto dos Santos, para, assim, aplicar em desfavor dos aludidos responsáveis, individualmente, a multa prevista no art. 58, II, da Lei nº 8.443, de 1992, sob os valores de R$ 20.000,00 (vinte mil reais) , R$ 20.000,00 (vinte mil reais) e R$ 40.000,00 (quarenta mil reais) , respectivamente, fixando-lhes o prazo de 15 (quinze) dias, contados da notificação, para que comprovem, perante o Tribunal (art. 214, III, "a", do RITCU) , o recolhimento das referidas dívidas ao Tesouro Nacional, atualizadas monetariamente na forma da legislação em vigor;
	9.3. autorizar, caso requerido, nos termos do art. 26 da Lei nº 8.443, de 1992, e do art. 217 do RITCU, o parcelamento das dívidas fixadas por este Acórdão em até 36 (trinta e seis) parcelas mensais e sucessivas, com a atualização monetária e os correspondentes acréscimos legais, esclarecendo aos responsáveis que a falta de pagamento de qualquer parcela importará no vencimento antecipado do saldo devedor, sem prejuízo das demais medidas legais; 
	9.4. autorizar, desde logo, a cobrança judicial das dívidas fixadas por este Acórdão, nos termos do art. 28, inciso II, da Lei nº 8.443, de 1992, diante do não atendimento da notificação;
9.5. considerar, preliminarmente, graves as infrações cometidas por Gilberto dos Santos, nos termos do art. 60 da Lei nº 8.443, de 1992, e do art. 270, § 1º, do RITCU; 
	9.6. inabilitar o Sr. Gilberto dos Santos, pelo período de 5  (cinco) anos, para o exercício de cargo em comissão e de função de confiança no âmbito da administração federal, nos termos do art. 60 da Lei nº 8.443, de 1992, e do art. 270 do RITCU; 
	9.7. determinar que a unidade técnica envie a cópia deste Acórdão, acompanhado do Relatório e da Proposta de Deliberação, à Controladoria-Geral da União, para ciência e adoção das providências determinadas pelo item 9.6 deste Acórdão; 
		9.8. determinar que, no prazo de 60 (sessenta) dias contados da ciência desta deliberação, os gestores da Secretaria de Estado da Saúde de Sergipe (SES-SE) encaminhem ao TCU as informações e a documentação comprobatória sobre as providências adotadas para as irregularidades arguidas pelo Ofício nº 715/2018-TCU/Secex-SE, em 5/9/2018, sob pena de aplicação da multa prevista no art. 58, IV e VII, da Lei nº 8.443, de 1992, diante da adicional necessidade de esclarecimento das seguintes falhas: 
	9.8.1. possíveis pagamentos indevidos realizados ao Complexo Hospitalar Manoel André Ltda. (Chama) com os recursos federais, no bojo do Contrato 3/2016, sem a contraprestação dos serviços, em face de a quantidade de sessões de radioterapia efetivamente realizada ter sido inferior ao total pago por pacientes, de acordo com os processos inerentes às seguintes notas fiscais:
	(a) Nota Fiscal 4134:
	Paciente
	Sessões pagas
	Sessões realizadas
	Valor pago (A) 
	Valor devido (B) 
	Diferença (A-B) 

	A.M.C.M
	14
	13
	1.960,00
	1.820,00
	140,00

	A.C.S
	18
	17
	2.520,00
	2.380,00
	140,00

	A.C
	18
	17
	2.520,00
	2.380,00
	140,00

	A.N.S
	19
	17
	2.660,00
	2.380,00
	280,00

	A.S.S
	19
	16
	2.660,00
	2.240,00
	420,00

	A.T.S
	19
	17
	2.660,00
	2.380,00
	280,00

	B.O.S
	14
	13
	1.960,00
	1.820,00
	140,00

	C.H.O
	18
	16
	2.520,00
	2.240,00
	280,00

	G.M.S
	19
	17
	2.660,00
	2.380,00
	280,00

	J.A.S
	19
	17
	2.660,00
	2.380,00
	280,00

	J.E.S
	19
	17
	2.660,00
	2.380,00
	280,00

	J.J.G
	19
	17
	2.660,00
	2.380,00
	280,00

	J.AC.
	19
	17
	2.660,00
	2.380,00
	280,00

	J.A.B
	18
	15
	2.520,00
	2.100,00
	420,00

	J.O
	18
	17
	2.660,00
	2.380,00
	280,00

	J.F.S
	19
	15
	2.520,00
	2.100,00
	420,00

	J.N.J
	18
	16
	2.520,00
	2.240,00
	280,00

	J.S.O
	19
	17
	2.660,00
	2.380,00
	280,00

	J.S.S
	18
	17
	2.520,00
	2.380,00
	140,00

	J.S.L
	19
	17
	2.660,00
	2.380,00
	280,00

	J.T.A
	19
	17
	2.660,00
	2.380,00
	280,00

	J.A.S
	18
	16
	2.520,00
	2.240,00
	280,00

	J.S.G
	19
	16
	2.660,00
	2.240,00
	420,00

	L.C.O
	19
	17
	2.660,00
	2.380,00
	280,00

	M.J.S
	15
	14
	2.100,00
	1.960,00
	140,00

	M.G.S
	15
	14
	2.100,00
	1.960,00
	140,00

	M.N.M
	18
	16
	2.520,00
	2.240,00
	280,00

	R.B.J
	19
	16
	2.660,00
	2.240,00
	420,00

	R.A.O
	19
	16
	2.660,00
	2.240,00
	420,00

	V.S.
	19
	17
	2.660,00
	2.380,00
	280,00

	TOTAL
	8.260,00

	(b) Nota Fiscal 4389:
			
	Paciente
	Sessões pagas
	Sessões realizadas
	Valor pago (A) 
	Valor devido (B) 
	Diferença (A-B) 

	A.M.S
	25
	17
	3.500,00
	2.380,00
	1.120,00

	A.M.V
	27
	21
	3.780,00
	2.940,00
	840,00

	EI.S.O
	25
	20
	3.500,00
	2.800,00
	700,00

	G.A.C
	23
	21
	3.220,00
	2.940,00
	280,00

	J.V.G
	25
	21
	3.500,00
	2.940,00
	560,00

	L.R.S
	25
	21
	3.500,00
	2.940,00
	560,00

	M.V.S
	25
	20
	3.500,00
	2.800,00
	700,00

	M.L.M
	16
	10
	2.240,00
	1.400,00
	840,00

	M.I.S
	25
	20
	3.500,00
	2.800,00
	700,00

	M.L.S
	25
	21
	3.500,00
	2.940,00
	560,00

	M.M.S
	25
	21
	3.500,00
	2.940,00
	560,00

	M.S
	23
	21
	3.220,00
	2.940,00
	280,00

	M.So.S
	27
	21
	3.780,00
	2.940,00
	840,00

	M.Si..S.
	25
	20
	3.500,00
	2.800,00
	700,00

	V.B
	23
	22
	3.220,00
	3.080,00
	140,00

	TOTAL
	9.380,00

	(c) Nota Fiscal 4391:
	
	Paciente
	Sessões pagas
	Sessões realizadas
	Valor pago (A) 
	Valor devido (B) 
	Diferença (A-B) 

	G.C.L
	14
	7
	1.960,00
	980,00
	980,00

	J.A.L
	17
	16
	2.380,00
	2.240,00
	140,00

	J.C 
	17
	15
	2.380,00
	2.100,00
	280,00

	J.S.M
	15
	13
	2.100,00
	1.820,00
	280,00

	N.B.S
	17
	16
	2.380,00
	2.240,00
	140,00

	TOTAL
	1.820,00

	(d) Nota Fiscal 4520:	
	
	Paciente
	Sessões pagas
	Sessões realizadas
	Valor pago (A) 
	Valor devido (B) 
	Diferença (A-B) 

	G.A.S
	20
	17
	2.800,00
	2.320,00
	420,00

	J.A.F
	22
	20
	3.080,00
	2.800,00
	280,00

	J.B.S
	22
	21
	3.080,00
	2.940,00
	140,00

	TOTAL
	840,00

	(e) Nota Fiscal 4682:
	
	Paciente
	Sessões pagas
	Sessões realizadas
	Valor pago (A) 
	Valor devido (B) 
	Diferença (A-B) 

	A.J.G
	19
	17
	2.660,00
	2.380,00
	280,00

	J.B.A
	19
	17
	2.660,00
	2.380,00
	280,00

	L.J.D
	19
	17
	2.660,00
	2.380,00
	280,00

	TOTAL
	840,00

	(f) Nota Fiscal 4685:
	
	Paciente
	Sessões pagas
	Sessões realizadas
	Valor pago (A) 
	Valor devido (B) 
	Diferença (A-B) 

	D.B.A
	30
	21
	4.200,00
	2.940,00
	1.260,00

	J.J.A
	30
	19
	4.200,00
	2.660,00
	1.540,00

	R.C.S.G
	30
	2
	4.200,00
	280,00
	3.920,00

	M.P.S
	15
	7
	2.100,00
	980,00
	1.120,00

	TOTAL
	7.840,00

	9.8.2. ausência de documentos comprobatórios para os dispêndios e os relatórios de fiscalização nos processos de pagamentos com os recursos federais em favor do Complexo Hospitalar Manoel André Ltda. - Contrato 3/2016 em face das seguintes notas fiscais:
	
	Mês
	Nota Fiscal
	Valor (R$) 

	2/2016
	4094
	16.000,00

	4/2016
	4287
	10.780,00

	4/2016
	4285
	1.950,00

	5/2016
	4387
	2.940,00

	6/2016
	4522
	1.950,00

	6/2016
	4524
	2.860,00

	8/2016
	4680
	520,00

	TOTAL
	37.000,00

	9.8.3. ausência de relatórios de fiscalização nos processos de pagamentos inerentes aos Contratos 3/2016 e 30/2016 firmados com o Complexo Hospitalar Manoel André Ltda.;
	9.9. determinar que a unidade técnica adote as seguintes medidas:
9.9.1. envie a cópia deste Acórdão, acompanhado do Relatório e da Proposta de Deliberação, ao Tribunal de Contas do Estado de Sergipe (TCE-SE) , para ciência e eventuais providências, e à Superintendência da Controladoria Regional da União no Estado de Sergipe, à Secretaria Estadual de Saúde de Sergipe (SES-SE) e à Secretaria Municipal de Saúde (SMS) de Aracaju, para ciência e adoção das providências cabíveis; 
	9.9.2. atente para a necessidade de, se for o caso, avaliar a subsistência de outras falhas ainda não analisadas pela unidade técnica ante o apensamento, ao presente feito, do TC-Processo 014.603/2017-9, tratando de representação formulada pelo Exmo. Sr. Gilmar José Fagundes de Carvalho, como Deputado Estadual de Sergipe, sobre possíveis irregularidades na Fundação de Beneficência Hospital de Cirurgia (FBHC) , com a solicitação, ao final, para a realização de auditoria destinada a averiguar a eventual malversação de recursos públicos pela aludida entidade ante o recebimento de recursos federais, estaduais e municipais, tendo o Acórdão 4818/2018-TCU-Segunda Câmara deliberado por conhecer da referida representação para, no mérito, considerá-la prejudicada e determinar o apensamento do referido TC-Processo 014.603/2017-9 ao presente processo para a análise em conjunto e em confronto, por racionalidade administrativa e economia processual;
9.9.3. envie a cópia deste Acórdão, acompanhado do Relatório e da Proposta de Deliberação, à Procuradoria da República no Estado de Sergipe e ao Ministério Público do Estado de Sergipe, para ciência e eventuais providências, e ao Exmo. Sr. Gilmar José Fagundes de Carvalho, como Deputado Estadual de Sergipe, para ciência; e 
9.9.4. promova o monitoramento da determinação proferida no item 9.8 deste Acórdão.

Auditoria nos dispêndios do setor de oncologia do Hospital de Urgências de Sergipe Governador João Alves Filho (Huse) e da Fundação de Beneficência Hospital de Cirurgia (FBHC).

Secretaria de Estado da Saúde de Sergipe (SES-SE) e Secretaria Municipal de Saúde (SMS) de Aracaju - SE.

3. Responsáveis: André Luís Moura Sotero (CPF XXX.108.315-XX), Antônio José Saraiva de Almeida (CPF XXX.525.994-XX), Carolina Santos Teixeira de Menezes (CPF XXX.811.325-XX), Dernival Souza Filho (CPF XXX.569.055-XX), Gilberto dos Santos (CPF XXX.071.735-XX) e Luciano Paz Xavier (CPF XXX.569.351-XX).

13.1. Ministros presentes: Ana Arraes (na Presidência), Walton Alencar Rodrigues, Benjamin Zymler, Raimundo Carreiro, Bruno Dantas e Vital do Rêgo.
13.2. Ministro-Substituto convocado: Augusto Sherman Cavalcanti.
13.3. Ministros-Substitutos presentes: Marcos Bemquerer Costa, André Luís de Carvalho (Relator) e Weder de Oliveira.

ACORDAO-COMPLETO-2424300

Acórdão 2403/2020 - Plenário

ACORDAO-COMPLETO-2514701

Acórdão de Relação 2868/2021 - Plenário

Acórdão de Relação

ACORDAO-COMPLETO-2435146

Acórdão 2843/2020 - Plenário

ANDRÉ DE CARVALHO

Trata-se de auditoria sobre os dispêndios no setor de oncologia junto ao Estado de Sergipe com o destino, em especial, aos dois centros de saúde especializados (Hospital de Urgências de Sergipe Governador João Alves Filho - Huse e Fundação de Beneficência Hospital de Cirurgia - FBHC) , tendo a subjacente fiscalização sido promovida sobre a Secretaria de Estado da Saúde de Sergipe (SES-SE) e a Secretaria Municipal de Saúde (SMS) de Aracaju - SE.
2.	Após a análise final do feito, o auditor federal da Secex-Saúde lançou o seu parecer conclusivo à Peça 159 (fls. 1/27) , com a anuência, por delegação de competência, do diretor da unidade técnica (Peça 160) , nos seguintes termos:
" (...) Histórico
2. A fase de execução da presente auditoria ocorreu no período de 7/6/2017 a 22/6/2017, conforme portarias que constituem as peças 4, 7 e 35 dos autos. O relatório de fiscalização constitui a peça 74, com elementos comprobatórios e evidências às peças 10 a 34 e 36 a 73. 
3. A fiscalização originou de trabalhos desenvolvidos no âmbito da denominada "Rede de Controle" (Focco) , composta pela Superintendência da Controladoria Regional da União no Estado de Sergipe (CGU) , Tribunal de Contas do Estado de Sergipe (TCE/SE) e Tribunal de Contas da União (TCU) , com o apoio do Ministério Público Federal (MPF) e do Ministério Público Estadual de Sergipe (MPE/SE) , em face do cenário de constantes problemas nos serviços prestados a pacientes oncológicos do Sistema Único de Saúde (SUS) no estado de Sergipe, com as frequentes interrupções nos procedimentos de radioterapia e quimioterapia, além da longa espera para realização de cirurgias. 
4. A auditoria foi realizada pela então Secretaria de Controle Externo em Sergipe (Secex/SE) em parceria com o Tribunal de Contas do Estado de Sergipe (TCE/SE) e com a Superintendência da Controladoria Regional da União no Estado de Sergipe (CGU/SE) 
5. Coube à Secex/SE a análise das questões pertinentes à Fundação de Beneficência Hospital de Cirurgia (FBHC) , mais especificamente os contratos firmados entre essa entidade e a Secretaria Municipal de Saúde (SMS) de Aracaju/SE, que tinham por objeto a prestação de serviços de saúde, no campo da assistência médica hospitalar e ambulatorial, de média e alta complexidade. Ficou ao encargo deste Tribunal também o exame dos contratos celebrados entre a SES/SE e o Complexo Hospitalar Manoel André Ltda. (Chama) para fornecimento de procedimentos radioterápicos. 
5.1. Acerca da contratação do Hospital Cirurgia pela SMS Aracaju/SE, foi objeto de exame o Contrato 152/2014, que vigeu até maio de 2015, e o Contrato 123/2015, que se encontrava vigente à época da execução da fiscalização. Os valores globais estimados nessas contratações foram, respectivamente, R$ 83.244.088,00 e R$ 76.749.834,72, ambos custeados com recursos federais, estaduais e municipais. 5.2. A partir das questões de auditoria foram identificados os seguintes achados: 
a) a contratada (Hospital de Cirurgia) não estava executando o contrato na forma prevista no instrumento contratual e na legislação pertinente; 
b) execução financeira do Contrato 123/2015, firmado entre a SMS de Aracaju/SE e o Hospital de Cirurgia, em desacordo com o instrumento contratual e com as normas pertinentes; 
c) pagamento da meta qualitativa de 40% do valor pré-fixado independente do quantitativo realizado para cada procedimento referente ao Contrato 123/2015; 
d) o complexo regulador estadual/municipal não estava exercendo o seu papel na administração das vagas do Hospital de Cirurgia; e 
e) contratações emergenciais de forma sucessiva do Complexo Hospitalar Manoel André Ltda. (Chama) pela Secretaria de Estado da Saúde de Sergipe para fornecimento de procedimentos radioterápicos para pacientes oncológicos, fora do domicilio. 
5.3. Além dos achados relacionados acima, foi reportado um achado não decorrente da investigação de questões de auditoria e que tratou do pagamento da meta qualitativa de 40% do valor pré-fixado independente do quantitativo realizado para cada procedimento (Contrato 123/2015) . 
6. Por sua vez, o TCE/SE e a CGU/SE fiscalizaram o Hospital de Urgências de Sergipe (Huse) . O TCE/SE fiscalizou também a execução física e financeira dos contratos firmados entre a SES/SE e o Complexo Hospitalar Manoel André Ltda (Chama) . 
6.1. Os achados mais relevantes identificados pelas equipes da CGU e do TCE/SE, que envolviam recursos federais ou assuntos atinentes à competência do TCU, foram tratados como 'achados não decorrentes da investigação de questões de auditoria', vez que não foi elaborada uma matriz de planejamento conjunta, e estão relacionados a seguir: 
a) pagamentos realizados sem a contraprestação dos serviços, sem a comprovação das despesas e sem relatórios de fiscalização, referentes aos contratos firmados entre a Secretaria de Estado da Saúde de Sergipe (SES/SE) e o Complexo Hospitalar Manoel André Ltda. (Chama) ; 
b) irregularidades na execução física e financeira do Convênio 70735/2011 (Siconv 765777) , firmado entre o Hospital Cirurgia e o Ministério da Saúde, tendo por objeto aquisição de equipamentos; 
c) insuficiência e/ou falta de insumos para as ofertas de tratamento oncológico no Hospital de Urgência de Sergipe (Huse) ; 
d) execução dos procedimentos de oncologia cirúrgica e radioterapia no Huse abaixo do contratado e dos parâmetros mínimos da legislação; 
e) intempestividade no acesso ao tratamento oncológico no Huse e no Hospital de Cirurgia; 
f) fragilidade no acesso para ações e serviços de diagnóstico e tratamento na rede oncológica; 
g) interrupção de tratamento oncológico em virtude da quebra do aparelho de radioterapia do Hospital de Urgência de Sergipe (Huse) ; 
h) não composição de equipe multiprofissional e multidisciplinar para a assistência dos pacientes oncológicos no Huse e no Hospital de Cirurgia na forma prevista art. 18, inciso V, da Portaria SAS/MS 140/2014; 
i) carência de insumos cirúrgicos para a realização de cirurgias oncológicas no Huse; 
j) ineficácia de controle de movimentação e estoque de medicamentos oncológicos do Huse; 
k) produção de radioterapia inferior ao estabelecido pela Portaria SAS/MS 140/2014; 
l) baixa produção de exames diagnóstico ultrassonografia; 
m) carência de insumos odontológicos no Huse, o que prejudica a continuidade do tratamento oncológico; 
n) não realização de cirurgias reparadoras para pacientes de câncer de mama no Hospital de Cirurgia; e 
o) ocorrências relativas à gestão de pessoal do Huse que poderia afetar o atendimento e tratamento adequado do paciente oncológico. 
7. Diante dos achados da auditoria, acolhendo as propostas encaminhadas pela Secex/SE, a Segunda Câmara deste Tribunal, por meio do Acórdão 7454/2018-TCU-Segunda Câmara (relatoria do Ministro André Luís de Carvalho) , decidiu: 
'9.1. determinar, nos termos do art. 250, II, do RITCU, que, no prazo de 90 (noventa) dias contados da ciência deste Acórdão, a Secretaria de Estado da Saúde de Sergipe apresente o devido plano de ação com o detalhamento de todas as providências necessárias para sanear as impropriedades identificadas nestes autos, destacando que o referido plano deve conter, no mínimo, a relação de todas as medidas a serem adotadas, com a identificação responsáveis pelas correspondentes ações e do prazo previsto para a subjacente implementação, em face das seguintes falhas: 
9.1.1. na Fundação de Beneficência Hospital de Cirurgia: 
9.1.1.1. elevado número de suspensões nas cirurgias oncológica-geral e oncológica-urológica, diante, principalmente, da não internação pela falta de contato antecipado com os pacientes do SUS (item III.1 do Relatório de Fiscalização) ; 
9.1.1.2. interrupções constantes do tratamento de quimioterapia, diante da falta de medicamentos para os pacientes do SUS, a exemplo do ocorrido no antigo Contrato 123/2015 firmado entre a referida fundação e a Secretaria Municipal de Saúde de Aracaju - SE (item III.1 do Relatório de Fiscalização) ;
9.1.1.3. ausência de regulação efetiva sobre os pacientes do SUS encaminhados ao hospital e, principalmente, sobre os oncológicos, em afronta ao princípio do acesso universal e igualitário às ações de saúde (art. 196 da CF88) e com as normas do Ministério da Saúde sobre o mecanismo regulatório no SUS (item III.3 do Relatório de Fiscalização) ; 
9.1.1.4. intempestividade no acesso ao tratamento oncológico dos pacientes do SUS realizado no hospital, diante do tempo médio na espera de 109 dias para o início do tratamento radioterápico, em afronta o art. 2º da Lei nº 12.732, de 2012 (item IV.6 do Relatório de Fiscalização) ; 
9.1.1.5. não composição de equipe multiprofissional e multidisciplinar para a assistência aos pacientes oncológicos do SUS, em ofensa ao art. 18, V, da Portaria SAS/MS nº 140/2014 (item IV.9 do Relatório de Fiscalização) ; 
9.1.1.6. não realização de cirurgia reparadora de mama no mesmo tempo cirúrgico ou após a paciente do SUS alcançar as condições clínicas adequadas, em dissonância com os §§ 1º e 2º do art. 2º da Lei nº 9.797, de 1999, a partir da inclusão promovida pela Lei nº 12.802, de 2013 (item IV.16 do Relatório de Fiscalização) ; 
9.1.2. no Hospital de Urgências de Sergipe: 
9.1.2.1. não alcance das metas em termos de cirurgias oncológicas e de serviços de quimioterapia e radioterapia no Hospital de Urgências de Sergipe, considerando os parâmetros estabelecido pela Portaria MS/SAS nº 140/2014, a exemplo do ocorrido nos anos de 2015 e 2016 (item IV.5 do Relatório de Fiscalização) : 
9.1.2.2. intempestividade no acesso ao tratamento oncológico no hospital, diante dos tempos médio na espera para o início do tratamento (238,5 dias para a cirurgia urológica, 98,4 dias para cabeça/pescoço e 119 dias para o início do tratamento radioterápico) , em afronta ao art. 2º da Lei nº 12.732, de 22/11/2012 (item IV.6 do Relatório de Fiscalização) ; 
9.1.2.3. interrupção constante do tratamento realizado no Huse em virtude da quebra do aparelho de radioterapia, elevando o número de suspensões no atendimento aos pacientes, em afronta à alínea "b" do inciso VII do art. 24 da Portaria MS/SAS nº 140/2014 (item IV.8 do Relatório de Fiscalização) ;
9.1.2.4. intempestividade na execução do serviço de manutenção do acelerador linear do Huse, a partir da análise de quatro chamados feitos (508100228411, 508100226861, 508100219479, 508100219479) , ante o atendimento no período de 7 (sete) a 29 (vinte e nove) dias, em afronta à Cláusula 5ª, Item 5.3.1, do Contrato nº 16/2014 firmado com a Siemens Ltda., já que prevê o atendimento aos chamados no prazo máximo de 24 horas (item IV.8 do Relatório de Fiscalização) ;
9.1.2.5. inexistência na manutenção preventiva do acelerador linear do Huse, tendo os relatórios de serviços emitidos pela Siemens demonstrado que, durante o ano de 2015, só teria sido promovida a manutenção corretiva, em desacordo com o art. 15 da Resolução da Comissão Nacional de Energia Nuclear nº 76, de 27/11/2014, e o item 5.5.3 da RDC Anvisa 20, de 2/2/2006 (item IV.8 do Relatório de Fiscalização) ; 
9.1.2.6. atraso na tomada de providência por parte da secretaria de saúde para o pleno funcionamento do acelerador linear, tendo o livro de radioterapia do Huse indicado que o acelerador linear parou de funcionar no dia 20/3/2015 e o chamado para a manutenção só teria ocorrido 10 (dez) dias depois, em 30/3/2015, com afronta ao item 5.5.5 da RDC Anvisa 20, de 2/2/2006 (item IV.8 do Relatório de Fiscalização) ; 
9.1.2.7. não composição de equipe multiprofissional e multidisciplinar para a assistência aos pacientes oncológicos, em dissonância com o art. 18, V, da Portaria SAS/MS nº 140/2014 (item IV.9 do Relatório de Fiscalização) ; 
9.1.2.8. ausência de efetivo sistema de controle informatizado dos medicamentos e materiais médico-hospitalares do Huse, deixando de: 
 (i) controlar o estoque, o consumo médio, a validade e as condições de armazenamento; 
 (ii) padronizar e definir, de forma clara, a periodicidade do ciclo de aquisição e distribuição; 
 (iii) definir os fluxos internos de solicitação; 
 (iv) viabilizar a aquisição dos insumos para que os pedidos sejam atendidos integralmente e não haja a interrupção dos serviços prestados (item IV.11 do Relatório de Fiscalização) ; 
9.1.2.9. interrupção constante do tratamento de quimioterapia em face da falta de medicamentos para os pacientes oncológicos atendidos no Hospital de Urgência de Sergipe, a exemplo do ocorrido durante o período de Julho de 2015 a Junho de 2017, em afronta ao inciso VI do art. 13 da Portaria SAS/MS nº 140/2014 (item IV.13 do Relatório de Fiscalização) ; 
9.1.2.10. não alcance do parâmetro mínimo estabelecido pelo inciso II do art. 32 da Portaria SAS/MS nº 140, de 2014, para a produção de exame diagnóstico por ultrassonografia, a exemplo do ocorrido nos anos de 2015 e 2016 (item IV.14 do Relatório de Fiscalização) ; 
9.2. determinar, nos termos do art. 250, II, do RITCU, que, no prazo de 60 (sessenta) dias contados da ciência deste Acórdão, o Ministério da Saúde adote as providências cabíveis para que o convenente conclua o objeto inerente ao Convênio 70435/2011 (Siconv 765777) , informando o TCU sobre o resultado dessas medidas com a subjacente manifestação conclusiva, ao final do aludido prazo, sobre as irregularidades evidenciadas no Relatório de Fiscalização da CGU 201701251 em relação, por exemplo, à execução físico-financeira do ajuste e, especificamente, sobre a não utilização de conta específica e sobre o uso de recursos da avença em finalidade diversa da pactuada (item IV.3 do Relatório de Fiscalização) ; 
9.3. recomendar, nos termos do art. 250, III, do RITCU, que a Secretaria de Estado da Saúde de Sergipe adote as seguintes medidas: 
9.3.1. atente para que as metas quantitativas inerentes ao item "tratamento em radioterapia" reflitam a realidade na execução do contrato firmado com a Fundação de Beneficência Hospital de Cirurgia (FBHC) , evitando a estipulação de metas superestimadas, a exemplo do ocorrido no Contrato nº 123/2015 firmado anteriormente entre a Secretaria Municipal de Saúde de Aracaju - SE e a FBHC (item III.1 do Relatório de Fiscalização) ; 
9.3.2. evite os atrasos nos pagamentosinerentes ao subjacente contrato com vistas a não prejudicar o atendimento dos pacientes do SUS na execução do contrato firmado com a Fundação de Beneficência Hospital de Cirurgia, diante descontinuidade nos serviços prestados, a exemplo do ocorrido no antigo Contrato 123/2015 firmado entre a Secretaria Municipal de Saúde de Aracaju - SE e a referida fundação (item III.2 do Relatório de Fiscalização) ; 
9.3.3. envide os esforços no sentido de adequar os contratos de manutenção do equipamento de radioterapia, com o intuito de contemplar e de fazer cumprir as cláusulas sobre as sanções ao contratado no caso de demora no reparo para o funcionamento do equipamento, baseando ao correspondentes prazos nos outros contratos firmados com as instituições, em similares condições, atendendo os arts. 21, I, III, IV, VI e VII, e 23, I a III e XII, da Portaria GM/MS nº 874, de 2013, e o art. 13, II, da Portaria MS/SAS nº 140, de 2014 (item IV.7 do Relatório de Fiscalização) ; 
9.4. determinar, nos termos do art. 250, II, do RITCU, que, em atendimento ao princípio da razoabilidade, o Ministério da Saúde revise os critérios e as formas de pagamento a partir do repasse de recursos financeiros pelo valor pré-fixado, em sintonia com o art. 28 da Portaria MS 3.410, de 30 de dezembro de 2013, e, notadamente, para o cumprimento das metas qualitativas, evitando a ocorrência de distorções verificadas, por exemplo, no Contrato 123/2015 firmado entre a Secretaria Municipal de Saúde de Aracaju - SE e a Fundação de Beneficência Hospital de Cirurgia, quando se constatou o pagamento da quase totalidade dos recursos referentes à meta qualitativa de determinado serviço, a despeito de o percentual quantitativo para a realização do subjacente serviço ser bem inferior ao percentual encontrado para a meta qualitativa, atentando, com isso, para o item 9.6 do Acórdão 1077/2015-TCU-Plenário (item IV.1 do Relatório de Fiscalização) , sem prejuízo de determinar que o Ministério da Saúde se manifeste conclusivamente aí sobre a regularidade, ou não, e a economicidade, ou não, dos subjacentes dispêndios, devendo informar o TCU sobre o resultado dessas medidas no prazo de até 90 (noventa) dias contados da ciência desta deliberação; 
9.5. determinar, nos termos do art. 250, IV, do RITCU, que a unidade técnica promova a audiência dos seguintes responsáveis: 9.5.1. Luciano Paz Xavier (CPF XXX.569.351-XX) , como ex-secretário municipal de Saúde, para que apresente as suas razões de justificativa em relação às seguintes falhas: 
9.5.1.1. por não ter exigido da Fundação de Beneficência Hospital de Cirurgia (contratada) as justificativas pelo elevado índice de suspensão das "cirurgias em oncologia - geral", nos meses de outubro de 2015 a fevereiro de 2016, e, principalmente, a partir dos inconsistentes motivos ("não internou", "problema com o Nucaar" e "guia sem autorização") , pois esses motivos seriam alheios às condições físicas do paciente e à responsabilidade do contratante, já que, diante da Cláusula 3ª, inciso II, alínea "b", do Contrato 123/2015, essas ocorrências teriam ocasionado a significativa redução na meta quantitativa que deveria ter sido atingida pela contratada e teriam representado o significativo percentual em relação ao total das "cirurgias em oncologia - geral" realizadas em cada um desses meses (item III.1 do Relatório de Fiscalização) ; 
9.5.1.2. por não ter exigido da Fundação de Beneficência Hospital de Cirurgia (contratada) as justificativas pelo elevado índice de suspensão das "cirurgias em oncologia - urologia", nos meses de outubro de 2015 a fevereiro de 2016, e, principalmente, por inconsistentes motivos ("falta de material pelo não repasse da SMS", "paciente não compareceu", "falta de orientação ao paciente" e "erro na programação cirúrgica") , pois esses motivos seriam alheios às condições físicas do paciente e à responsabilidade do contratante, já que, diante da Cláusula 3ª, inciso II, alínea "b", do Contrato 123/2015, essas ocorrências teriam ocasionado a significativa redução na meta quantitativa que deveria ter sido atingida pela contratada e teriam representado o significativo percentual em relação ao total das "cirurgias em oncologia - urologia" realizadas em cada um desses meses (item III.1 do Relatório de Fiscalização) ; 
9.5.1.3. pela não aplicação das sanções previstas na Cláusula 14ª do Contrato 123/2015 junto à Fundação de Beneficência Hospital de Cirurgia (FBHC) , diante das suspensões do tratamento de radioterapia, em virtude da quebra do Acelerador Linear de Fótons - modelo Clinac 6/100, conforme a informação prestada pela própria FBHC, em afronta à alínea "n", inciso I, Cláusula 3ª do Contrato 123/2015, ao art. 17, Seção III, Capítulo II, da RDC 63, de 25/11/2011, e à alínea "b", inciso VII, do art. 24, no Capítulo III, da Portaria SAS/MS nº 140, de 27/2/2014 (item III.1 do Relatório de Fiscalização) ; 
9.5.1.4. pelo prejuízo ao atendimento dos pacientes oncológicos em face dos constantes atrasos nos pagamentos dosrecursos em favor da Fundação de Beneficência Hospital de Cirurgia (FBHC) nos serviços de saúde atinentes aos Contratos 152/2014 e 123/2015 firmados entre a referida fundação e a Secretaria Municipal de Saúde de Aracaju - SE (item III.2 do Relatório de Fiscalização) ; 
9.5.1.5. por não ter adotado as medidas para a efetiva regulação de acesso dos pacientes encaminhados à Fundação de Beneficência Hospital de Cirurgia (FBHC) como previsto no Contrato 123/2015, em afronta aos arts. 2º, 5º e 8º da Portaria do Ministério da Saúde 1.559, de 2008, e à Cláusula 2ª (Das condições Gerais) , alíneas "b", "m" e "o", e à Cláusula 3ª (Das Obrigações Comuns às Partes) , alínea "w", do Contrato 123/2015 (item III.3 do Relatório de Fiscalização) ; 
9.5.2. de Antônio José Saraiva de Almeida (CPF XXX.525.994-XX) , como ex-secretário municipal de Saúde, para que apresente as suas razões de justificativa em relação às seguintes falhas: 
9.5.2.1. por não ter exigido da Fundação de Beneficência Hospital de Cirurgia (contratada) as justificativas pelo elevado índice de suspensão das "cirurgias em oncologia - geral", nos meses de março a dezembro de 2016, e, principalmente, por inconsistentes motivos ("não internou", "guia sem autorização", "guia errada/vencida" e "falta de exame externo") , pois esses motivos seriam alheios às condições físicas do paciente e à responsabilidade do contratante, já que, diante da Cláusula 3ª, inciso II, alínea "b", do Contrato 123/2015, essas ocorrências teriam ocasionado a significativa redução na meta quantitativa que deveria ter sido atingida pela contratada e teriam representado o significativo percentual em relação ao total das "cirurgias em oncologia - geral" realizadas em cada um desses meses (item III.1 do Relatório de Fiscalização) : 
9.5.2.2. por não ter exigido da Fundação de Beneficência Hospital de Cirurgia (contratada) as justificativas pelo elevado índice de suspensão das "cirurgias em oncologia - urologia", nos meses de março a dezembro de 2016, e, principalmente, por inconsistentes motivos ("falta de vaga na UTI", "falta de material pelo não repasse SMS", "paciente não compareceu", "erro na programação cirúrgica", "inconsistência do Acone" e "falta de exame e documentação") , pois esses motivos seriam alheios às condições físicas do paciente e à responsabilidade do contratante, já que, diante da Cláusula 3ª, inciso II, alínea "b", do Contrato 123/2015, essas ocorrências teriam ocasionado a significativa redução na meta quantitativa que deveria ter sido atingida pela contratada e teriam representado o significativo percentual em relação ao total das "cirurgias em oncologia - geral" realizadas em cada um desses meses (item III.1 do Relatório de Fiscalização) ; 
9.5.2.3. pela não aplicação das sanções previstas na Cláusula 14ª do Contrato 123/2015 junto à Fundação de Beneficência Hospital de Cirurgia (FBHC) , diante das suspensões do tratamento de radioterapia, em virtude da quebra do Acelerador Linear de Fótons - modelo Clinac 6/100, conforme a informação prestada pela própria FBHC, em afronta à alínea "n", inciso I, Cláusula 3ª do Contrato 123/2015, ao art. 17, Seção III, Capítulo II, da RDC 63, de 25/11/2011, e à alínea "b", inciso VII, do art. 24, no Capítulo III, da Portaria SAS/MS nº 140, de 27/2/2014 (item III.1 do Relatório de Fiscalização) ; 
9.5.2.4. pelo prejuízo ao atendimento dos pacientes oncológicos em face dos constantes atrasos nos pagamentos dosrecursos em favor da Fundação de Beneficência Hospital de Cirurgia (FBHC) nos serviços de saúde atinentes aos Contratos 152/2014 e 123/2015 firmados entre a referida fundação e a Secretaria Municipal de Saúde de Aracaju - SE (item III.2 do Relatório de Fiscalização) ;
9.5.2.5. por não ter adotado as medidas para a efetiva regulação de acesso dos pacientes encaminhados à Fundação de Beneficência Hospital de Cirurgia (FBHC) como previsto no Contrato 123/2015, em afronta aos arts. 2º, 5º e 8º da Portaria do Ministério da Saúde 1.559, de 2008, e à Cláusula 2ª (Das condições Gerais) , alíneas "b", "m" e "o", e à Cláusula 3ª (Das Para verificar as assinaturas, acesse www.tcu.gov.br/autenticidade, informando o código 62140818. SisDoc: idSisdoc_17431841v8-20 - Instrucao_Processo_01412920175.docx - 2019 - SecexSaúde 7 TRIBUNAL DE CONTAS DA UNIÃO Secretaria -Geral de Controle Externo Secretaria de Controle Externo da Saúde/3ª DT 7 Obrigações Comuns às Partes) , alínea "w", do Contrato 123/2015 (item III.3 do Relatório de Fiscalização) ; 
9.5.3. de André Luís Moura Sotero (CPF XXX.108.315-XX) , como ex-secretário municipal de Saúde, para que apresente as suas razões de justificativa em relação às seguintes falhas: 
9.5.3.1. por não ter exigido da Fundação de Beneficência Hospital de Cirurgia (contratada) as justificativas pelo elevado índice de suspensão das "cirurgias em oncologia - geral", nos meses de janeiro a março de 2017, e, principalmente, a partir do inconsistente motivo ("não internou") , pois esse motivo seria alheio às condições físicas do paciente e à responsabilidade do contratante, já que, diante da Cláusula 3ª, inciso II, alínea "b", do Contrato 123/2015, essas ocorrências teriam ocasionado a significativa redução na meta quantitativa que deveria ter sido atingida pela contratada e teriam representado o significativo percentual em relação ao total das "cirurgias em oncologia - geral" realizadas em cada um desses meses (item III.1 do Relatório de Fiscalização) ; 
9.5.3.2. por não ter exigido da Fundação de Beneficência Hospital de Cirurgia (contratada) as justificativas pelo elevado índice de suspensão das "cirurgias em oncologia - urologia", nos meses de janeiro a abril de 2017, e, principalmente, por inconsistentes motivos ("falta vaga UTI", "falta de material pelo não repasse SMS", "paciente não compareceu" e "paciente já operado") , pois esses motivos seriam alheios às condições físicas do paciente e à responsabilidade do contratante, já que, diante da Cláusula 3ª, inciso II, alínea "b", do Contrato 123/2015, essas ocorrências teriam ocasionado a significativa redução na meta quantitativa que deveria ter sido atingida pela contratada e teriam representado o significativo percentual em relação ao total das "cirurgias em oncologia - geral" realizadas em cada um desses meses (item III.1 do Relatório de Fiscalização) ; 
9.5.3.3. pela não aplicação das sanções previstas na Cláusula 14ª do Contrato 123/2015 junto à Fundação de Beneficência Hospital de Cirurgia (FBHC) , diante das suspensões do tratamento de radioterapia, em virtude da quebra do Acelerador Linear de Fótons - modelo Clinac 6/100, conforme a informação prestada pela própria FBHC, em afronta à alínea "n", inciso I, Cláusula 3ª do Contrato 123/2015, ao art. 17, Seção III, Capítulo II, da RDC 63, de 25/11/2011, e à alínea "b", inciso VII, do art. 24, no Capítulo III, da Portaria SAS/MS nº 140, de 27/2/2014 (item III.1 do Relatório de Fiscalização) ; 
9.5.3.4. por não ter adotado as medidas para a efetiva regulação de acesso dos pacientes encaminhados à Fundação de Beneficência Hospital de Cirurgia (FBHC) como previsto no Contrato 123/2015, em afronta aos arts. 2º, 5º e 8º da Portaria do Ministério da Saúde 1.559, de 2008, e à Cláusula 2ª (Das condições Gerais) , alíneas "b", "m" e "o", e à Cláusula 3ª (Das Obrigações Comuns às Partes) , alínea "w", do Contrato 123/2015 (item III.3 do Relatório de Fiscalização) ; 
9.5.4. de Carolina Santos Teixeira de Menezes, como então gestora de contrato do Nucaar/SMS, para que apresente as suas razões de justificativa pelo não encaminhamento às instâncias competentes para a tomada de providências referentes à aplicação das sanções previstas Cláusula 14ª do Contrato 123/2015 junto à Fundação de Beneficência Hospital de Cirurgia (FBHC) , diante da indevida utilização dos leitos de UTI destinados ao atendimento de pacientes do SUS por pacientes de outros convênios firmados pela aludida fundação, em afronta a alínea "h" do inciso I da Cláusula 3ª do referido contrato, com a tabela complementar, conforme relatado no Memorando Interno, de 3/4/2017, pela equipe de supervisão hospitalar do Nucaar (item III.1 do Relatório de Fiscalização) ; 
9.5.5. de Dernival Souza Filho, como então coordenador do Nucaar/SMS, para que apresente as suas razões de justificativa pelo não encaminhamento às instâncias competentes para a tomada de providênciasreferentes à aplicação dassanções previstas Cláusula 14ª do Contrato 123/2015 junto à Fundação de Beneficência Hospital de Cirurgia (FBHC) , diante da indevida utilização dos leitos de UTI destinados ao atendimento de pacientes do SUS por pacientes de outros convênios firmados pela aludida fundação, em afronta a alínea "h" do inciso I da Cláusula 3ª do referido contrato, com a tabela complementar, conforme relatado no Memorando Interno, de 3/4/2017, pela equipe de supervisão hospitalar do Nucaar (item III.1 do Relatório de Fiscalização) ; 
9.5.6. de Gilberto dos Santos (CPF XXX.071.735-XX) , como presidente do Hospital de Cirurgia e signatário do Convênio 70735/2011 (Siconv 765777) , para que apresente as suas razões de justificativa por ter declarado, na formalização do ajuste, que o citado hospital contaria com infraestrutura adequada para a instalação e a operação dos bens pleiteados, a despeito de essa informação ser inverídica, haja vista que, em fiscalização realizada pela Superintendência da Controladoria-Geral da União no Estado de Sergipe, em julho de 2017, constatou-se que: 
 (a) os aparelhos de tomografia computadorizada e de ressonância magnética se encontravam armazenados há mais de um ano nas dependências da unidade hospitalar, aguardando a conclusão de obras estruturantes necessárias para a devida instalação; e 
 (b) ocorreu a perda da garantia do funcionamento, além do direito de exigir a montagem e a instalação com o treinamento dos operadores desses aparelhos, junto ao fornecedor, em face do atraso na instalação (item IV.3 do Relatório de Fiscalização) ; 
9.6. determinar, nos termos do artigo 250, V, do RITCU, que a unidade técnica promova as seguintes oitivas: 
9.6.1. da Secretaria de Estado da Saúde de Sergipe sobre: 
9.6.1.1. os possíveis pagamentos realizados ao Complexo Hospitalar Manoel André Ltda. (Chama) com os recursos federais, no bojo do Contrato 3/2016, sem a contraprestação dos serviços, em face da quantidade de sessões de radioterapia efetivamente realizada ter sido inferior ao total pago por pacientes (item IV.2 do Relatório de Fiscalização) , de acordo com os processos relativos às seguintes notas fiscais: (...) 
9.6.1.3. a ausência de relatórios de fiscalizações nos processos de pagamentos relativos aos Contratos 3/2016 e 30/2016 firmados com o Complexo Hospitalar Manoel André Ltda. (item IV.2 do Relatório de Fiscalização) ; 
9.6.2. do Sr. Luciano Paz Xavier, como ex-secretário municipal de Saúde, pela não adoção das medidas pertinentes junto à Fundação de Beneficência Hospital de Cirurgia, em face do descumprimento de cláusulas dos Contratos 152/2014 e 123/2015, ante a previsão da realização de cirurgia reparadora de mama no mesmo tempo cirúrgico ou após a paciente alcançar as condições clínicas adequadas, em sintonia com os §§ 1º e 2º do art. 2º da Lei 9.797, de 1999, a partir da inclusão promovida pela Lei 12.802, de 2013 (item IV.16 do Relatório de Fiscalização) ; 
9.6.3. do Sr. Antônio José Saraiva de Almeida, como ex-secretário municipal de Saúde, pela não adoção das medidas pertinentes junto à Fundação de Beneficência Hospital de Cirurgia, em face do descumprimento de cláusulas dos Contratos 152/2014 e 123/2015, ante a previsão da realização de cirurgia reparadora de mama no mesmo tempo cirúrgico ou após a paciente alcançar as condições clínicas adequadas, em sintonia com os §§ 1º e 2º do art. 2º da Lei 9.797, de 1999, a partir da inclusão promovida pela Lei 12.802, de 2013 (item IV.16 do Relatório de Fiscalização) ; 
9.7. determinar, nos termos do artigo 250, II, do RITCU, que a unidade técnica informe a Fundação Universidade Federal de Sergipe que a servidora Marina de Pádua Nogueira Menezes (CPF XXX.192.623-XX) atuaria, também, como sócia-administradora e detentora de 50% do capital social da MV & MP Prestação de Serviços de Estética Ltda. (CNPJ 13.846.551/0001-12) , em afronta ao art. 117, X, da Lei nº 8.112, de 1990, de sorte que a aludida fundação deve adotar as providências cabíveis para a responsabilização dessa servidora, informando o TCU sobre o resultado dessas medidas no prazo de até 120 (cento e vinte) dias contados da ciência desta deliberação (item IV.17 do Relatório de Fiscalização; e 
9.8. determinar que a unidade técnica envie a cópia deste Acórdão, acompanhado do Relatório e da Proposta de Deliberação que o fundamenta, ao Tribunal de Contas do Estado de Sergipe, ao Ministério Público do Estado de Sergipe, à Procuradoria da República no Estado de Sergipe e à Superintendência da Controladoria-Geral da União no Estado de Sergipe, para ciência e eventuais providências, e a todos os responsáveis e interessados listados nos itens 9.1 a 9.7 deste Acórdão, para subsidiar as correspondentes manifestações nestes autos.'
8. Para monitorar o cumprimento das determinações encaminhadas pelos subitens 9.1.1.1 ao 9.1.1.6 do acórdão supramencionado, pertinentes à Fundação de Beneficência Hospital de Cirurgia (FBHC) , autuou-se o RMON TC Processo 003.895/2019-0, que foi apreciado pelo Acórdão 3143/2019-TCU-Segunda Câmara (da relatoria do Ministro Substituto André Luís de Carvalho) . 
9. Já para monitoramento das demais determinações encaminhadas pelo Acórdão 7454/2018-TCU-Segunda Câmara (relatoria do Ministro André Luís de Carvalho) , autuou-se o TC Processo 029.280/2018-4, ainda pendente de exame. 
10. Nos presentes autos foram realizadas as audiências e oitivas determinadas por meio do referido acórdão. 
10.1. Todos os responsáveis apresentaram suas razões de justificativa, as quais serão analisadas na seção seguinte. 
10.2. Em relação às oitivas determinadas, apenas a Secretaria de Secretaria de Estado da Saúde de Sergipe não se manifestou, apesar de ter sido devidamente notificada (peças 88 e 99) . 
Outras informações. 
11. Oportuno registrar que, a partir de 1º/1/2018, a contratualização dos serviços prestados pela FBHC a pacientes do SUS passou a ser de responsabilidade da Secretaria de Estado da Saúde de Sergipe (SES/SE) e não mais da Secretaria Municipal de Saúde de Aracaju/SE (SMS/Aracaju) 
12. Cabe informar ainda que, em novembro/2018, o juiz titular da 7ª Vara Cível de Aracaju/SE, decretou a intervenção estadual no Hospital de Cirurgia, determinando o afastamento de todos os diretores daquela unidade de saúde. Na decisão, o juiz concedeu prazo de 24 horas para que a ordem fosse cumprida, com o afastamento do presidente da FBHC, Milton Souza de Santana, dos tesoureiros Gilberto dos Santos e Luciano Passos de Souza e do primeiro secretário José Augusto Santos da Silva, e determinou que todos eles ficassem impedidos de exercer quaisquer outros cargos na instituição até o julgamento final do processo judicial movido pelo Ministério Público Estadual, que acusa os diretores do hospital por suposta prática criminosa, que envolve improbidade administrativa e desvio de finalidade da instituição, criada com o objetivo de prestar atendimento à saúde sem fins lucrativos. 
12.1. Na decisão, o juiz ordenou ainda a nomeação da servidora pública estadual Márcia de Oliveira Guimarães, que já estava exercendo a condição de cogestora com a função de diretora administrativa e financeira do Hospital de Cirurgia. Com a decisão judicial, essa servidora assumiu a função de interventora judicial por um prazo inicial de doze meses, prorrogável por igual período, tendo poderes amplos de gestão. 
Exame Técnico 
13. Antes da apresentação e exame das razões de justificativa e das manifestações dos responsáveis, será apresentada a síntese das irregularidades identificadas na fiscalização e que deram ensejo às audiências e oitivas objetos desta instrução. 
I - Das irregularidades que ensejaram as audiências 
14. Conforme mencionado anteriormente nesta peça, na presente auditoria coube à Secex/SE a análise das questões pertinentes à Fundação de Beneficência Hospital de Cirurgia (doravante FBHC ou Hospital de Cirurgia) , mais especificamente os contratos firmados entre essa entidade e a SMS de Aracaju (Contratos 152/2014 e 123/2015) , que tinham por objeto a prestação de serviços de saúde, no campo da assistência médica hospitalar e ambulatorial, de média e alta complexidade. 
15. Acerca da contratualização do Hospital de Cirurgia, conforme relatado nos itens 25 a 78 do Relatório de Auditoria à peça 74, além de diversos problemas na execução dos contratos fiscalizados, verificou-se que as metas contratadas para os procedimentos de alta complexidade referentes à oncologia, tais como: tratamento em radioterapia; tratamento em oncologia (sem radioterapia) ; cirurgia em oncologia geral e urológica, não eram alcançadas. 
16. Constatou-se que diversos motivos levaram a uma baixa realização das metas pactuadas, como por exemplo: (i) quantitativos de serviços superestimados; (ii) suspensão de cirurgias já agendadas, principalmente por motivo alheio à saúde do paciente; (iii) paralisação dos serviços devido ao atraso no pagamento por parte da contratante; (iv) greves de empregados da contratada; (v) paralisação de serviços subcontratados (ex.: Cooperativa dos Anestesiologistas de Sergipe-Coopanest e Onco-Hematos) ; (vi) quebra de equipamentos, no caso do serviço de radioterapia; (vii) interrupção do tratamento de quimioterapia devido à falta de medicamentos; (viii) inexistência de regulação para o tratamento de quimioterapia e para a cirurgia em oncologia - geral; (ix) utilização indevido dos leitos de oncologia por pacientes da ortopedia. 
17. No que tange ao grande número de cirurgias suspensas, à suspensão/interrupção dos serviços de radioterapia e quimioterapia e à utilização indevida de leitos e regulação dos pacientes, concluiu-se que, apesar de configurarem descumprimento de cláusulas contratuais, não restou evidenciado a adoção de medidas por parte dos gestores responsáveis para sanear as ocorrências ou aplicar possíveis penalidades à contratada. 
18. Quanto ao atraso nos pagamentos à FBHC, constatou-se que, após decisão judicial, a parcela paga com recursos federais havia sido regularizada. Contudo, continuaram sendo pagas com atraso as parcelas referentes aos recursos estaduais e municipais. 
17.1. Sobre o assunto acima, concluiu-se que não obstante a regularidade do pagamento de uma parcela do contrato, o atraso daquelas pagas com recursos estaduais e municipais, a depender dos valores envolvidos, podiam ocasionar a deficiência/paralisação dos serviços custeados diretamente com recursos federais (serviços oncológicos de alta complexidade- pós-fixados) . 
19. Diante das situações acima, além das determinações pertinentes, realizou-se audiência dos gestores responsáveis. 
20. Outra irregularidade que deu ensejo à audiência foi referente à formalização do Convênio 70735/2011 (Siconv 765777) , firmado entre o Ministério da Saúde a Fundação de Beneficência Hospital de Cirurgia (FBHC) , tendo por objeto a aquisição dosseguintes equipamentos: a) Acelerador linear de baixa energia (até 6 MV) ; Tomógrafo computadorizado (16 cortes) , Sistema para planejamento de radioterapia, e Ressonância nucelar magnética 1,5 T. 
19.1. No que tange à referida avença, constatou-se que, à época da sua formalização, Gilberto dos Santos, então Presidente da entidade convenente, declarou que no hospital havia infraestrutura adequada para instalação e operação dos bens pleiteados. No entanto, restou evidenciado que essa informação era inverídica, pois os aparelhos adquiridos não haviam sido instalados porque aguardavam a conclusão de obras estruturantes necessárias para a devida instalação desses equipamentos. Diante disso, realizou-se a audiência desse responsável. 
II - Das irregularidades que ensejaram as oitivas 
21. As ocorrências que deram ensejo às oitivas ora em exame foram identificadas pela CGU/SE e pelo TCE/SE, haja vista que essa auditoria foi realizada em parceria com esses órgãos. 
22. Um dos achados identificados pela CGU foi que o Hospital de Cirurgia, apesar de haver previsão contratual, não estava realizando a cirurgia plástica reconstrutiva nas mulheres que sofrerem mutilação total ou parcial de mama, decorrente de utilização de técnica de tratamento de câncer, na forma preconizada no art. 2º, §§ 1º e 2º, da Lei 9.797/1999. 
22.1. Diante desse achado, além de determinações pertinentes, pelo Acórdão 7454/2018-TCU-Segunda Câmara, determinou-se a realização de oitiva dos gestores responsáveis. 
23. Já o TCE/SE, ao examinar os contratos firmados entre a SES/SE e o Complexo Hospitalar Manoel André Ltda. (Chama) , que tinham por objeto a prestação de serviços/procedimentos radioterápicos fora do estado, constatou a realização de pagamentos sem a contraprestação dos serviços, sem a comprovação das despesas e sem relatórios de fiscalização. 
23.1. Em face dessa constatação, realizou-se a oitiva da Secretaria de Estado da Saúde de Sergipe (SES/SE) para que se manifestasse acerca da ocorrência, especificamente no que tange aos valores pagos com recursos federais. 
III - Das audiências e oitivas 
Responsável: Luciano Paz Xavier, Secretário Municipal de Saúde de Aracaju, no período de 5/8/2014 a 3/3/2016 
Objeto da audiência
a) por não ter exigido da Fundação de Beneficência Hospital de Cirurgia (contratada) as justificativas pelo elevado índice de suspensão das "cirurgias em oncologia - geral", nos meses de outubro de 2015 a fevereiro de 2016, e, principalmente, a partir dos inconsistentes motivos ("não internou", "problema com o Nucaar" e "guia sem autorização") , pois esses motivos seriam alheios às condições físicas do paciente e à responsabilidade do contratante, já que, diante da Cláusula 3ª, inciso II, alínea "b", do Contrato 123/2015, essas ocorrências teriam ocasionado a significativa redução na meta quantitativa que deveria ter sido atingida pela contratada e teriam representado o significativo percentual em relação ao total das "cirurgias em oncologia - geral" realizadas em cada um desses meses (item III.1 do Relatório de Fiscalização) ; 
b) por não ter exigido da Fundação de Beneficência Hospital de Cirurgia (contratada) as justificativas pelo elevado índice de suspensão das "cirurgias em oncologia - urologia", nos meses de outubro de 2015 a fevereiro de 2016, e, principalmente, por inconsistentes motivos ("falta de material pelo não repasse da SMS", "paciente não compareceu", "falta de orientação ao paciente" e "erro na programação cirúrgica") , pois esses motivos seriam alheios às condições físicas do paciente e à responsabilidade do contratante, já que, diante da Cláusula 3ª, inciso II, alínea "b", do Contrato 123/2015, essas ocorrências teriam ocasionado a significativa redução na meta quantitativa que deveria ter sido atingida pela contratada e teriam representado o significativo percentual em relação ao total das "cirurgias em oncologia - urologia" realizadas em cada um desses meses (item III.1 do Relatório de Fiscalização) ; 
c) pela não aplicação das sanções previstas na Cláusula 14ª do Contrato 123/2015 junto à Fundação de Beneficência Hospital de Cirurgia (FBHC) , diante das suspensões do tratamento de radioterapia, em virtude da quebra do Acelerador Linear de Fótons - modelo Clinac 6/100, conforme a informação prestada pela própria FBHC, em afronta à alínea "n", inciso I, Cláusula 3ª do Contrato 123/2015, ao art. 17, Seção III, Capítulo II, da RDC 63, de 25/11/2011, e à alínea "b", inciso VII, do art. 24, no Capítulo III, da Portaria SAS/MS 140, de 27/2/2014 (item III.1 do Relatório de Fiscalização) ;
d) pelo prejuízo ao atendimento dos pacientes oncológicos em face dos constantes atrasos nos pagamentos dos recursos em favor da Fundação de Beneficência Hospital de Cirurgia (FBHC) nos serviços de saúde atinentes aos Contratos 152/2014 e 123/2015 firmados entre a referida fundação e a Secretaria Municipal de Saúde de Aracaju - SE (item III.2 do Relatório de Fiscalização) ; 
e) por não ter adotado as medidas para a efetiva regulação de acesso dos pacientes encaminhados à Fundação de Beneficência Hospital de Cirurgia (FBHC) como previsto no Contrato 123/2015, em afronta aos arts. 2º, 5º e 8º da Portaria do Ministério da Saúde 1.559, de 2008, e à Cláusula 2ª (Das condições Gerais) , alíneas "b", "m" e "o", e à Cláusula 3ª (Das Obrigações Comuns às Partes) , alínea "w", do Contrato 123/2015 (item III.3 do Relatório de Fiscalização) . 
Objeto da oitiva: 
a) não adoção das medidas pertinentes junto à Fundação de Beneficência Hospital de Cirurgia, em face do descumprimento de cláusulas dos Contratos 152/2014 e 123/2015, ante a previsão da realização de cirurgia reparadora de mama no mesmo tempo cirúrgico ou após a paciente alcançar as condições clínicas adequadas, em sintonia com os §§ 1º e 2º do art. 2º da Lei 9.797, de 1999, a partir da inclusão promovida pela Lei 12.802, de 2013 (item IV.16 do Relatório de Fiscalização) 
Responsável: Antônio José Saraiva de Almeida, Secretário Municipal de Saúde de Aracaju, no período de 4/3/2016 a 1º/1/2017. 
Objeto da audiência: 
a) por não ter exigido da Fundação de Beneficência Hospital de Cirurgia (contratada) as justificativas pelo elevado índice de suspensão das "cirurgias em oncologia - geral", nos meses de março a dezembro de 2016, e, principalmente, por inconsistentes motivos ("não internou", "guia sem autorização", "guia errada/vencida" e "falta de exame externo") , pois esses motivos seriam alheios às condições físicas do paciente e à responsabilidade do contratante, já que, diante da Cláusula 3ª, inciso II, alínea "b", do Contrato 123/2015, essas ocorrências teriam ocasionado a significativa redução na meta quantitativa que deveria ter sido atingida pela contratada e teriam representado o significativo percentual em relação ao total das "cirurgias em oncologia - geral" realizadas em cada um desses meses; 
b) por não ter exigido da Fundação de Beneficência Hospital de Cirurgia (contratada) as justificativas pelo elevado índice de suspensão das "cirurgias em oncologia - urologia", nos meses de março a dezembro de 2016, e, principalmente, por inconsistentes motivos ("falta de vaga na UTI", "falta de material pelo não repasse SMS", "paciente não compareceu", "erro na programação cirúrgica", "inconsistência do Acone" e "falta de exame e documentação") , pois esses motivos seriam alheios às condições físicas do paciente e à responsabilidade do contratante, já que, diante da Cláusula 3ª, inciso II, alínea "b", do Contrato 123/2015, essas ocorrências teriam ocasionado a significativa redução na meta quantitativa que deveria ter sido atingida pela contratada e teriam representado o significativo percentual em relação ao total das "cirurgias em oncologia - geral" realizadas em cada um desses meses; 
c) pela não aplicação das sanções previstas na Cláusula 14ª do Contrato 123/2015 junto à Fundação de Beneficência Hospital de Cirurgia (FBHC) , diante das suspensões do tratamento de radioterapia, em virtude da quebra do Acelerador Linear de Fótons - modelo Clinac 6/100, conforme a informação prestada pela própria FBHC, em afronta à alínea "n", inciso I, Cláusula 3ª do Contrato 123/2015, ao art. 17, Seção III, Capítulo II, da RDC 63, de 25/11/2011, e à alínea "b", inciso VII, do art. 24, no Capítulo III, da Portaria SAS/MS 140, de 27/2/2014; 
d) pelo prejuízo ao atendimento dos pacientes oncológicos em face dos constantes atrasos nos pagamentos dos recursos em favor da Fundação de Beneficência Hospital de Cirurgia (FBHC) nos serviços de saúde atinentes aos Contratos 152/2014 e 123/2015 firmados entre a referida fundação e a Secretaria Municipal de Saúde de Aracaju/SE; e 
e) por não ter adotado as medidas para a efetiva regulação de acesso dos pacientes encaminhados à Fundação de Beneficência Hospital de Cirurgia (FBHC) como previsto no Contrato 123/2015, em afronta aos arts. 2º, 5º e 8º da Portaria do Ministério da Saúde 1.559, de 2008, e à Cláusula 2ª (Das condições Gerais) , alíneas "b", "m" e "o", e à Cláusula 3ª (Das Obrigações Comuns) . 
Objeto da oitiva 
a) não adoção das medidas pertinentes junto à Fundação de Beneficência Hospital de Cirurgia, em face do descumprimento de cláusulas dos Contratos 152/2014 e 123/2015, ante a previsão da realização de cirurgia reparadora de mama no mesmo tempo cirúrgico ou após a paciente alcançar as condições clínicas adequadas, em sintonia com os §§ 1º e 2º do art. 2º da Lei 9.797, de 1999, a partir da inclusão promovida pela Lei 12.802, de 2013. 
Razões de justificativa (peças 150 e 151) 
24. Luciano Paz Xavier e Antônio José Saraiva de Almeida são representados pelos mesmos advogados e apresentaram as mesmas razões de justificativa. Desta forma, a defesa de ambos será analisada conjuntamente. 
25. Os responsáveis iniciam afirmando que durante suas gestões enfrentaram e priorizaram a necessidade de normalização da relação administrativa que o munícipio mantém (mantinha) a décadas com a FBHC, a qual é (era) historicamente permeada de recíprocos questionamentos acerca de diversos fatores, a exemplo das reiteradas suspensões dos serviços, da forma de pagamentos, da interpretação e aplicabilidade das cláusulas contratuais, dentre outras questões (juntam documentação buscando comprovar a informação, peça 150, p. 12-44, e peça 151, p. 12-43) . 
26. Sustentam que os pontos elencados no Relatório de Auditoria sejam analisados sob a histórica conjuntura administrativa existente entre os contratantes (SMS e FBHC) . E, registram que, há décadas, o município de Aracaju encontra-se (encontrava-se) em relação de verdadeira dependência dos serviços ofertados pelo Hospital de Cirurgia, uma vez que determinados procedimentos médicos necessários à população são realizados somente no referido nosocômio, não havendo alternativa, portanto, de contratação com outras entidades hospitalares. 
27. Asseguram que, diante dessa dependência, ao assumirem a SMS Aracaju teriam promovido evolução no modus relacional com a entidade contratada. Acrescentam que se deve reconhecer que o contrato firmado no ano de 2015 com o Hospital de Cirurgia (Contrato 123/2015) sofreu louváveis inovações no sentido de aprimorar os sistemas de controle e fiscalização dos serviços prestados pelo referido hospital e o consequente pagamento realizado pelo município, tudo com vistas a promover a efetividade do serviço e a economicidade da despesa pública. 
28. Aduzem que, nesta oportunidade, no âmbito dos instrumentos de aperfeiçoamento na fiscalização do contrato, por suas iniciativas, a SMS Aracaju dotou a Comissão de Acompanhamento do Contrato (CAC) de máxima efetividade e regularidade. 
29. Registram que, para ainda melhor cumprir todo este desiderato, durante suas gestões, mantiveram permanente e intenso contato com o Ministério Público Federal (MPF) e com o Ministério Público Estadual (MPE) . 
30. Argumentam que, como prova da adequação da conduta acima, tem-se o arquivamento do inquérito civil instaurado para "adotar todas as medidas necessárias, judiciais e extrajudiciais, a fim de que sejam prestadas ações e serviços de saúde em favor da população sergipana - caso concreto: gestão municipal de Aracaju SE e sistema de cogestão com prestador de serviço (Hospital Cirurgia", no qual se fez constar, na peça de promoção de arquivamento, relevantes informações obtidas pelo parquet que constatam as argumentações aqui expostas. Acrescentam que tais informações resultaram ainda, por meio de outro procedimento, em posteriores medidas em face da entidade contratada. 
31. Registaram que, de igual modo, suscitaram a interveniência do MPE para a fixação da forma e da data de pagamentos das faturas emitidas pelo Hospital de Cirurgia, o que acarretou a celebração de Termo de Ajustamento de Conduta (TAC) para segurança jurídica. 
32. Especificamente quanto aos itens das audiências, incialmente argumentam que é necessário distinguir em quem recaem a responsabilidade de cada ato administrativo no sistema jurídico vigente, em especial no âmbito das relações firmadas por via dos contratos administrativos. Seguem então, com base na legislação, doutrina e jurisprudências pertinentes, tecendo diversos comentários, principalmente acerca da distinção dos atos de gestão dos atos de fiscalização. 
33. Com base nos comentários supracitados, alegam que resta evidente que os atos de fiscalização não podem ser atribuídos aos gestores. E que, por esta razão, não pode lhes imputar responsabilidade no caso em questão. 
34. Asseguram que, a despeito do entendimento acima, jamais se quedaram inerte frente a eventuais inadimplementos contratuais por parte da contratada. E que, ao contrário, além de provocarem os órgãos de controle e fiscalização, comunicou à entidade contratada a necessidade de regularizar o serviço, sob pena de adoção das medidas pertinentes. Acrescentam que agiram, portanto, com inteira responsabilidade administrativa, impondo a prevalência da austeridade administrativa, ainda que o Hospital de Cirurgia corriqueiramente utilizasse como ameaça a suspensão dos serviços, sabedor da relação e dependência que o município de Aracaju mantinha (como até hoje mantém) em relação à referida entidade hospitalar. 
35. Anotam que no inquérito civil instaurado pelo MPF (mencionado no parágrafo 30) , verifica-se que o município de Aracaju informou a inadimplência da contratada (Hospital de Cirurgia) , reconhecendo a dificuldade na gestão do contrato, porém advertindo para a peculiaridade da dependência em relação aos serviços prestados pelo Hospital de Cirurgia. 
36. Continuam argumentando que, ainda que já demonstrada a inteira inexistência de suas responsabilidades, necessário ponderar que jurisprudência do TCU acerca da atribuição da responsabilidade é pacífica quanto a necessidade de configuração da conduta comissiva ou omissiva do agente, dolosa ou culposa, infringente dos deveres impostos pelo regime de direito público. 
37. Voltam a mencionar que nenhuma responsabilidade lhes recai e que suas condutas, no tocante à relação jurídico-administrativa mantida entre a SMS Aracaju e a FBHC, foi permanentemente prestigiadora da legalidade administrativa, da economicidade e da preservação do interesse público, sempre pautado, inclusive, pelas recomendações dos órgãos externos, a exemplo do MPF e MPE, e internos, a exemplo do Núcleo de Controle de Auditoria Avaliação e Regulação (Nuccar, criado pela Lei Municipal 2.988/2002) . 
38. Quanto ao item da audiência referente ao prejuízo causado ao atendimento de pacientes oncológicos em face dos constantes atrasos de pagamentos no contrato firmado com a FBHC, alegam que isso jamais ocorreu por ato comissivo e que, portanto, não pode ser imputada essa responsabilidade. Reiteram que em suas gestões implementaram mecanismos de aperfeiçoamento na sistemática desses pagamentos, a fim de evitar incorreções financeiras, 'sem, contudo, cumprir a sua obrigação de adimplemento financeiro em relação à parte contratada'. 
39. Concernente aos recursos que custeavam os contratos em apreço, os responsáveis informam que recorrentemente os repasses da União e do estado de Sergipe ocorriam com atraso, o que deu ensejo a ação civil pública movida pelo MPF que requereu, entre outras coisas, a regularização dos repasses federais. 
40. Reiteram que, durante suas gestões, sempre cumpriram o pactuado, efetuando o pagamento dentro do prazo de cinco dias úteis após o recebimento dos repasses dos entes federal e estadual, não podendo, deste modo, recair sobre eles responsabilidade acerca de conduta a que não deu causa. 
41. Ainda sobre o assunto, apontam que os alegados atrasos, por vezes, foram originados por condutas do próprio Hospital Cirurgia (FBHC) , a exemplo do não encaminhamento de comprovação dos serviços prestados, conforme exigido pelas normas e pelo próprio TAC firmado com a MPE/SE. Mencionam notificações encaminhada pela SMS ao referido hospital a fim de regularizar a situação e, consequentemente, realizar o pagamento de maneira devida (juntam o documento à peça 150, p. 12-16) . 
42. Diante desses argumentos, concluem que adotaram todas as medidas possíveis no sentido de regularizar a relação SMS/FBHC, atuando permanentemente com vistas ao interesse público e alicerçado nos princípios da legalidade, razoabilidade e boa-fé administrativas, não podendo, contudo, ser responsabilizados pela má-gestão das entidades com as quais a SMS de Aracaju mantinha relação jurídica e que, diante de tal deficiência, habituaram-se a transferir a responsabilidade para o ente público. 
Análise das razões de justificativa 
43. Os argumentos apresentados por Luciano Paz Xavier e por Antônio José Saraiva de Almeida acerca dos atrasos nos pagamentos ao Hospital de Cirurgia podem ser acolhidos por este Tribunal. 
42.1. Conforme verificado à época da auditoria e nesta oportunidade salientado pelos responsáveis, os contratos em questão envolviam recursos federais, estaduais e municipais, os quais nem sempre eram repassados com regularidade. Essa situação então causou um verdadeiro imbróglio contratual, o que, inclusive, exigiu ações do MPF/SE e do MPE/SE (peça 150, p. 15-18, 22-26 e 33- 44, e peça 151, p. 15-30, 38-43) . 
42.2. Além disso, os responsáveis juntaram documentos em suas defesas que indicam que a contratada, em algumas ocasiões, também deu causa aos atrasos desses pagamentos, ao não fornecer tempestivamente a documentação necessária para efetivar o repasse dos valores contratados (peça 150, p. 12-13, 16, peça 151, p. 12-13 e 16) . 
42.3. Portanto, considerando que as pendências financeiras nos contratos firmados entre a SMS de Aracaju e o Hospital de Cirurgia não foram causadas por culpa exclusiva desses responsáveis e haja vista que solução do problema não dependia apenas desses ex-gestores, deve-se acatar suas razões de justificativa quanto a esse ponto da audiência. 
42.4. Luciano Paz Xavier e por Antônio José Saraiva de Almeida, contudo, não apresentaram razões de justificativa capazes de afastar as demais ocorrências objetos das audiências, não tendo comprovado a adoção de providências no sentido de exigir justificativas da contratada para o elevado índice de suspensões de cirurgias oncológicas e de aplicar sanções em razão da suspensão/interrupção dos serviços radioterápico. Também não comprovaram que tenham adotado medidas buscando a efetiva regulação dos pacientes do SUS encaminhados ao Hospital de Cirurgia, nada obstante a previsão contratual. 
44. Ressalta-se que as suspensões de cirurgias em pacientes oncológicos e a interrupção dos procedimentos radioterápicos não se trataram de casos isolados, mas algo frequente em todos os meses de gestão de Luciano Paz Xavier e de Antônio José Saraiva de Almeida, conforme registrado nos itens 36 a 57 do relatório de auditoria à peça 74. 
45. Salienta-se ainda que a ocorrência acima, além de ser constantemente noticiada na imprensa local, constava dos relatórios elaborados pela fiscalização do contrato. Destarte, os fatos eram notórios e obviamente de conhecimento desses ex-gestores. 
46. Ainda que existisse a alegada dependência dos serviços presados pelo Hospital de Cirurgia, ao não adotar medidas básicas para sanear esses problemas, os responsáveis permitiram que o hospital se sentisse desobrigado de cumprir as cláusulas contratuais e agisse conforme suas necessidades e conveniência, em detrimento de prestar os serviços na forma prevista no contrato. 
47. Em relação ao alegado aprimoramento dos sistemas de controle e fiscalização dos serviços contratos, embora a questão não tenha sido objeto específico das audiências, cabe esclarecer que a composição da Comissão de Acompanhamento do Contrato (CAC) não se tratou de nenhuma medida inovadora por parte dos mencionados gestores, pois a existência desse grupo estava prevista no contrato em cumprimento a normas do Ministério da Saúde (principalmente da Portaria/MS 3.410/2013, vigente à época) . 
48. Sobre a justificativa de que mantinha constante contato com o Ministério Público Federal (MPF) , com o Ministério Público Estadual (MPE) e com órgãos de controle, de acordo com informações e documentos trazidos pelos próprios responsáveis e conforme era constantemente divulgado na imprensa local, nota-se que muitas ações realizadas para sanear os problemas na execução dos contratos em tela partiram desses próprios órgãos e não de iniciativas específicas desses ex-gestores. 
49. Portanto, não se pode afastar a responsabilidade desses responsáveis diante da omissão em não exigirem do Hospital de Cirurgia justificativas para o elevado índice de suspensão de cirurgias oncológicas e por não terem adotado providências no sentido de aplicar sanção à contratada em razão das constantes suspensões nos tratamentos radioterápicos, conforme previsto em contrato. Os responsáveis também foram omissos ao não adotarem medidas para que ocorresse a efetiva regulação de acesso dos pacientes oncológicos encaminhados ao hospital na forma prevista no contrato e nos normativos do Ministério da Saúde. 
50. Desta forma, a conduta desses responsáveis é passível de sanção por este Tribunal, por configurar erro grosseiro a que alude o art. 28 do Decreto-Lei 4.657/1942 (introduzido pela Lei 13.655/2018 - Lei de Introdução às Normas do Direito Brasileiro) .
51. Com efeito, o art. 12 do recente Decreto 9.830/2019, que regulamenta, entre outros, o artigo acima mencionado, prevê que o "agente público somente poderá ser responsabilizado por suas decisões ou opiniões técnicas se agir ou se omitir com dolo, direto ou eventual, ou cometer erro grosseiro, no desempenho de suas funções". Os parágrafos seguintes desse dispositivo legal ainda estabelecem que: 
§ 1º Considera-se erro grosseiro aquele manifesto, evidente e inescusável praticado com culpa grave, caracterizado por ação ou omissão com elevado grau de negligência, imprudência ou imperícia. 
§ 2º Não será configurado dolo ou erro grosseiro do agente público se não restar comprovada, nos autos do processo de responsabilização, situação ou circunstância fática capaz de caracterizar o dolo ou o erro grosseiro. 
§ 3º O mero nexo de causalidade entre a conduta e o resultado danoso não implica responsabilização, exceto se comprovado o dolo ou o erro grosseiro do agente público. 
§ 4º A complexidade da matéria e das atribuições exercidas pelo agente público serão consideradas em eventual responsabilização do agente público. 
§ 5º O montante do dano ao erário, ainda que expressivo, não poderá, por si só, ser elemento para caracterizar o erro grosseiro ou o dolo. 
§ 6º A responsabilização pela opinião técnica não se estende de forma automática ao decisor que a adotou como fundamento de decidir e somente se configurará se estiverem presentes elementos suficientes para o decisor aferir o dolo ou o erro grosseiro da opinião técnica ou se houver conluio entre os agentes. 
§ 7º No exercício do poder hierárquico, só responderá por culpa in vigilando aquele cuja omissão caracterizar erro grosseiro ou dolo. 
§ 8º O disposto neste artigo não exime o agente público de atuar de forma diligente e eficiente no cumprimento dos seus deveres constitucionais e legais. 
52. Assim, no presente caso, cabe aplicar a Luciano Paz Xavier e a Antônio José Saraiva de Almeida, individualmente, a multa prevista no art. 58, inciso II, da Lei 8.443/1992. 
53. Por fim, registra-se que os responsáveis não se manifestaram especificamente acerca do objeto da oitiva, referente a não adoção das medidas pertinentes junto à Hospital de Cirurgia, em face do descumprimento de cláusulas contratuais que previam a realização de cirurgia plástica reconstrutiva nas mulheres que sofrerem mutilação total ou parcial de mama, decorrente de utilização de técnica de tratamento de câncer, na forma preconizada no art. 2º, §§ 1º e 2º, da Lei 9.797/1999. 
53.1. Nada obstante, tendo em vista que à época da auditoria e no monitoramento dos subitens 9.1.1.1 ao 9.1.1.6 do Acórdão 7454/2018-TCU-Segunda Câmara (TC Processo 003.895/2019-0) não restou evidenciada fila de espera para a realização dessas cirurgias reparadoras, deixa-se de propor medidas para o caso neste momento. 
Responsável: André Luís Moura Sotero, Secretário Municipal de Saúde de Aracaju, no período de 2/1/2017 a 30/4/2017. 
Objeto da audiência: 
a) por não ter exigido da Fundação de Beneficência Hospital de Cirurgia (contratada) as justificativas pelo elevado índice de suspensão das "cirurgias em oncologia - geral", nos meses de janeiro a março de 2017, e, principalmente, a partir do inconsistente motivo ("não internou") , pois esse motivo seria alheio às condições físicas do paciente e à responsabilidade do contratante, já que, diante da Cláusula 3ª, inciso II, alínea "b", do Contrato 123/2015, essas ocorrênciasteriam ocasionado a significativa redução na meta quantitativa que deveria ter sido atingida pela contratada e teriam representado o significativo percentual em relação ao total das "cirurgias em oncologia - geral" realizadas em cada um desses meses; 
b) por não ter exigido da Fundação de Beneficência Hospital de Cirurgia (contratada) as justificativas pelo elevado índice de suspensão das "cirurgias em oncologia - urologia", nos meses de janeiro a abril de 2017, e, principalmente, por inconsistentes motivos ("falta vaga UTI", "falta de material pelo não repasse SMS", "paciente não compareceu" e "paciente já operado") , pois esses motivos seriam alheios às condições físicas do paciente e à responsabilidade do contratante, já que, diante da Cláusula 3ª, inciso II, alínea "b", do Contrato 123/2015, essas ocorrênciasteriam ocasionado a significativa redução na meta quantitativa que deveria ter sido atingida pela contratada e teriam representado o significativo percentual em relação ao total das "cirurgias em oncologia - geral" realizadas em cada um desses meses; 
c) pela não aplicação das sanções previstas na Cláusula 14ª do Contrato 123/2015 junto à Fundação de Beneficência Hospital de Cirurgia (FBHC) , diante das suspensões do tratamento de radioterapia, em virtude da quebra do Acelerador Linear de Fótons - modelo Clinac 6/100, conforme a informação prestada pela própria FBHC, em afronta à alínea "n", inciso I, Cláusula 3ª do Contrato 123/2015, ao art. 17, Seção III, Capítulo II, da RDC 63, de 25/11/2011, e à alínea "b", inciso VII, do art. 24, no Capítulo III, da Portaria SAS/MS 140, de 27/2/2014; 
d) por não ter adotado as medidas para a efetiva regulação de acesso dos pacientes encaminhados à Fundação de Beneficência Hospital de Cirurgia (FBHC) como previsto no Contrato 123/2015, em afronta aos arts. 2º, 5º e 8º da Portaria do Ministério da Saúde 1.559, de 2008, e à Cláusula 2ª (Das condições Gerais) , alíneas "b", "m" e "o", e à Cláusula 3ª (Das Obrigações Comuns às Partes) , alínea "w", do Contrato 123/2015. Razões de justificativa (peça 119 a 143) 
54. Representado por seus advogados, o Sr. André Luís Moura Sotero apresentou suas razões de justificativa por meio do expediente à peça 119 e juntou os documentos à peça 120-143 (protocolizados eletronicamente) . 
55. Após exposição dos fatos, o responsável inicia sua defesa destacando que a relação contratual entre o município de Aracaju e a FBHC existia desde 2014 e se encerrou em dezembro de 2017. Esclarece que atuou na relação apenas por cinco meses e quinze dias, quando exerceu o cargo de Secretário Municipal de Saúde. 
56. Salienta que antes que fosse nomeado, o contrato firmado entre o FBHC e o munícipio já existia há mais de dois anos. E que, desde 2015, de acordo com o relatório de fiscalização, o percentual de execução de atendimentos era inferior às metas estabelecidas no contrato, o que indicava a necessidade de revisão contratual, o que não ocorreu. 
57. Especificamente quanto às ocorrências objetos da audiência, inicia alegando que na ocasião em que foi nomeado assumiu o compromisso de direcionar a SMS Aracaju para atender com presteza e eficiência os anseios da população e, para tanto, não mediu esforços para superar o caos que a saúde municipal se encontrava. 
58. Registra que, em verdade, todos os âmbitos da administração pública municipal, no final do ano de 2016, demonstravam-se fragilizados e deficientes, em razão não só dos inúmeros escândalos que envolviam a então gestão (que logo após culminaram na deflagração da operação policial caça-fantasmas, que constatou a existência de servidores comissionados fantasmas na Prefeitura de Aracaju no período 2013 a 2016) , mas também da falta de efetividade dos serviços públicos, já que diante da ausência de pagamento dos servidores, inúmeras paralizações foram deflagradas. 
59. Informa que, no tocante ao Hospital de Cirurgia, em dezembro de 2016, cerca de 1.300 funcionários cruzaram os braços em protesto. O motivo da paralisação, segundo os funcionários, seria o atraso do salário do mês de dezembro e o não pagamento do 13º salário. Cita e transcreve notíciais a respeito da questão. 
60. Segundo o responsável, a situação acima evidencia que antes da sua nomeação o munícipio já possuía dívida com o referido hospital. Acrescenta que, a despeito dos recursos federais serem repassados tempestivamente, desde agosto de 2016 o município se encontrava inadimplente perante a contratada. Assevera que assim que assumiu a SMS adotou medidas para regularizar a situação dos pagamentos e a gestão do contrato. 
61. Ressalta que há anos a problemática da FBHC é acompanhada pelos Ministérios Públicos, com a realização de inúmeros acordos, e que em determinado momento, foi implantado um sistema de cogestão entre a municipalidade e a FBHC que objetivava a garantia da assistência à população, com regulação de procedimentos e transparência na prestação de serviço, com a colaboração do município no processo. 
62. Acrescenta que ao assumir a SMS de Aracaju encaminhou ofício ao MPE de Sergipe informando o interesse em manter o sistema de cogestão na FBHC, "retificando, assim, o ofício que tinha sido encaminhado em setembro de 2016 pela gestão anterior". 
63. Entende que, de pronto, já se pode evidenciar que nunca foi alheio às questões contratuais e às irregularidades na prestação dos serviços pela FBHC. 
64. Assevera que todas as irregularidades que chegaram ao seu conhecimento foram devidamente comunicadas aos órgãos de fiscalização responsáveis, bem como ao diretor do hospital.
65. Destaca oficio encaminhado ao MP/SE noticiando a constatação de ocupação indevida dos leitos da oncologia (peça 119, p. 12) . Segundo o responsável, da leitura desse oficio, resta incontroverso que ele teria adotado medidas "para a efetiva regulação do acesso dos pacientes" do SUS. 
66. Informa que, por diversas vezes, notificou a diretoria da FBHC para que apresentasse justificativas sobre ocorrências relatadas por pacientes acerca da suspensão de serviços quimioterápicos, advertindo a contratada, inclusive, que era seu dever garantir a continuidade do funcionamento do serviço (peça 124) . 
67. Informa que as decisões judiciais que versavam sobre o contrato em apreço, que se tornaram do conhecimento da SMS de Aracaju, também foram devidamente recebidas e tratadas. 
68. Justifica que algumas sanções não foram aplicadas à contratada porque foram vetadas pelo poder judiciário, em razão justamente da problemática de pagamentos (menciona e transcreve excerto de decisão liminar exarada em processo da 2ª Vara Federal da Seção Judiciária de Aracaju/SE) . 
69. Salienta ainda que, consoante atesta a ata da 1ª Audiência Pública da Oncologia (peça 123) , realizada em 24/05/2017, junto ao TCE/SE, esteve mobilizado junto aos órgãos de fiscalização em busca de alternativas diante do monopólio da FBHC na prestação do serviço oncológico. Mas que, no estado de Sergipe, além do Hospital de Cirurgia, apenas o Hospital de Urgência de Sergipe (HUSE) tem habilitação como Unacon, e o relatório de fiscalização também demonstra as deficiências nesse último hospital. Portanto, segundo o responsável, as medidas punitivas não podiam ser aplicadas de forma a ampliar a falta de atendimento à população, mas sim a viabilizar o serviço. 
70. Destaca que a SMS de Aracaju possui o Núcleo de Controle de Auditoria Avaliação e Regulação (Nuccar) o qual é responsável pela administração e fiscalização dos contratos. E que, desta forma, esse núcleo toma ciência das irregularidades e a Comissão de Avaliação dos Contratos (CAC) faz a comunicação ao gabinete do Secretário. E que, nesse sentido, a ciência das irregularidades pelo secretário fica condicionada à comunicação por essa comissão. 
71. Volta a assegurar que todas as irregularidades que chegaram ao seu conhecimento foram tratadas com adoção de diligências. 
72. Por fim, após tecer comentários acerca do seu pedido de exoneração do cargo, finaliza ressaltando que infelizmente os cinco meses e quinze dias de sua gestão não foram suficientes para resolver a "magnitude da herança herdada". Mas, assevera que os documentos em anexo evidenciam que mesmo com o pouco tempo de gestão, muitos esforços foram dispendidos, os quais inclusive acarretaram a regularização dos pagamentos junto à FBHC. 
73. Diante disso, requer que sejam acolhidas as presentes razões de justificativa, uma vez que o adotou medidas para "efetiva regulação de acesso dos pacientes encaminhados à Fundação de Beneficência Hospital de Cirurgia (FBHC) ". 
Análise das razões de justificativa 
74. O responsável não comprovou a adoção de medidas específicas em relação à suspensão de cirurgias oncológicas, à interrupção de tratamento radioterápico e à ausência de regulação efetiva dos pacientes encaminhados ao Hospital de Cirurgia, objetos da sua audiência. 
75. Conforme mencionado anteriormente, as ocorrências acima eram constantemente noticiadas na imprensa local e constava dos relatórios elaborados pela fiscalização do contrato. Portanto, os fatos eram notórios e obviamente de conhecimento do referido gestor. 
76. Apesar de haver decisão judicial que vedava a aplicação de algumas sanções à contratada (peça 150, p. 13-14) , não havia nenhum impedimento para que o gestor exigisse do hospital a prestação dos serviços na forma contratada. 
77. De qualquer forma, no caso desse responsável, deve-se considerar como condição atenuante o curto período de tempo da sua gestão. Não se pode olvidar que, de fato, havia muitos problemas na execução do contrato objeto da audiência, não podendo se esperar que um gestor os solucionasse totalmente em apenas cinco meses. 
78. Dessa maneira, sugere-se acatar as razões de justificativa apresentadas por André Luís Moura Sotero. 
Responsável: Dernival Souza Filho, Coordenador do Nuccar de 1º/1/2017 a 30/04/2017 Responsável: Carolina Santos Teixeira de Menezes - Gestora de Contrato do Nuccar no período de 1º/1/2017 a 30/4/2017. 
Objeto da audiência a) não encaminhamento às instâncias competentes para a tomada de providências referentes à aplicação das sanções previstas Cláusula 14ª do Contrato 123/2015 junto à Fundação de Beneficência Hospital de Cirurgia (FBHC) , diante da indevida utilização dos leitos de UTI destinados ao atendimento de pacientes do SUS por pacientes de outros convênios firmados pela aludida fundação, em afronta a alínea "h" do inciso I da Cláusula 3ª do referido contrato, com a tabela complementar, conforme relatado no Memorando Interno, de 3/4/2017, pela equipe de supervisão hospitalar do Nucaar. 
Razões de justificativa apresentadas (peça 106 a 112) 
79. Carolina Santos Teixeira de Menezes e Dernival Souza Filho apresentaram razões de justificativa semelhantes, por isso a defesa de ambos será analisada conjuntamente. 
80. Após síntese dos fatos, Carolina Santos Teixeira de Menezes inicia sua defesa esclarecendo que nunca fora gestora do "Contrato 250/2015" e que exercia a função de Assessoria Técnica, em específico, Assessora Jurídica do Núcleo de Controle, Avaliação, Auditoria e Regulação (Nuccar) da SMS/Aracaju. 
81. Concernente ao objeto da audiência, os responsáveis informam que ao terem conhecimento do memorando que relatou o uso indevido no Hospital de Cirurgia de leitos destinados ao atendimento de pacientes do SUS (objeto da audiência) , em face da natureza da demanda, protocolizaram memorando no Gabinete do então Secretário Municipal de Saúde de Aracaju noticiando os fatos e solicitando a adoção de providências para o caso (junta o documento à peça 110) .
82. Esclarecem que, no Decreto Estadual 195/2015 (que regulamenta as atribuições, competências e ações do Nuccar) não há disposições que permitam o regular processo de medidas administrativas relacionadas à aplicação de sanções contratuais por parte dos servidores. E que, desta feita, a aplicação das penalidades previstas no ajuste, por aquele que não tinha competência para tal iria ferir diretamente o princípio da legalidade, pressuposto basilar de todo e qualquer ato administrativos. 
83. Mencionam memorando encaminhado pelo então Secretário Municipal de Saúde ao Secretário Municipal de Planejamento, Orçamento e Gestão para a tomada de providências cabíveis acerca do caso. E apontam que, desta feita, faz-se necessário indagar a esse último secretário, a quem competia instaurar o devido processo administrativo, quais as providências adotadas face às irregularidades identificadas. 
84. Em face desses argumentos, sustentam que não pode lhes ser imputada qualquer tipo de penalidade, uma vez que não infringiram qualquer dos pressupostos da trilogia da culpabilidade: ação ou omissão voluntária, negligência ou omissão, indispensáveis à caracterização de dano. 
Análise das razões de justificativa 
85. O memorando indicado na audiência foi encaminhado à Gestão de Contrato do Nuccar, sendo dirigido a Sra. Carolina Santos Teixeira de Menezes (peça 10, p. 15) . No entanto, não há nos autos documento indicando que essa responsável era realmente a gestora do contrato. 
86. Ademais, nesta fase processual, de acordo com a documentação apresentada pelos responsáveis (peça 110) e conforme consta da defesa apresentada por André Luís Moura Sotero, restou evidenciado que os responsáveis em questão, diante das irregularidades notificadas no Memorando Interno, de 3/4/2017 (peça 10, 15) , encaminharam o caso às instâncias competentes para a tomada das providências necessárias. 
87. Assim, deve-se acatar as razões de justificativa apresentadas por Carolina Santos Teixeira de Menezes e por Dernival Souza Filho. 
Responsável: Gilberto dos Santos, Direto Presidente da Fundação de Beneficência Hospital de Cirurgia (FBHC) , no período de 1º/1/2010 a 31/12/2016. 
Objeto da audiência 
a) por ter declarado, na formalização do Convênio 70735/2011 (Siconv 765777) , que o citado hospital contaria com infraestrutura adequada para a instalação e a operação dos bens pleiteados, a despeito de essa informação ser inverídica, haja vista que, em fiscalização realizada pela Superintendência da Controladoria-Geral da União no Estado de Sergipe, em julho de 2017, constatou-se que: (a) os aparelhos de tomografia computadorizada e de ressonância magnética se encontravam armazenados há mais de um ano nas dependências da unidade hospitalar, aguardando a conclusão de obras estruturantes necessárias para a devida instalação; e (b) ocorreu a perda da garantia do funcionamento, além do direito de exigir a montagem e a instalação com o treinamento dos operadores desses aparelhos, junto ao fornecedor, em face do atraso na instalação. 
Razões de justificativa apresentadas (peça 154) . 
88. O Sr. Gilberto dos Santos inicia suas razões de justificativa informando que o convênio fora "solicitado" em 2011 e a primeira parcela [dos valores pactuados] fora depositada na conta do hospital em 16/7/2013. 
89. Justifica que ao receber essa primeira parcela do convênio tratou da adequação da obra civil [para instalação dos equipamentos] e deu entrada nos pedidos das licenças necessárias. E que, neste momento, diante da necessidade de se estimar o quanto de gasto adicional de energia os equipamentos iriam consumir, deparou-se com "mais um empecilho", que foi a necessidade de iniciar a execução de um novo projeto elétrico, além da necessidade de adquirir e montar uma nova casa de força. 
90. Alega que, ainda assim, seria possível ter colocado para funcionar a referida estrutura, não fossem os constantes atrasos e irregularidades nos pagamentos mensais pelos serviços prestados ao SUS, os quais rotineiramente teriam ocorrido no período, o que motivou uma ação judicial. 
91. No restante da sua defesa o responsável se limitou a transcrever trechos da decisão proferida na ação judicial acima mencionada, a qual não tem nenhuma relação direta com o convênio em questão. 
Análise das razões de justificativa 
92. Conforme consta do objeto da audiência, à época da formalização do Convênio 70735/2011 (Siconv 765777) , Gilberto dos Santos, na condição de Presidente do FBHC e signatário do ajuste, declarou que o hospital possuía infraestrutura adequada para a instalação e a operação dos bens pleiteados, o que não condizia com a realidade, pois os aparelhos adquiridos não haviam sido instalados porque aguardavam a conclusão de obras estruturantes necessárias para a devida instalação.
93. Para melhor compreensão da gravidade e consequência da irregularidade acima, cabe retomar algumas informações acerca da execução do referido convênio. 
94. O ajuste foi formalizado, em 2011, entre a FBHC e o Ministério da Saúde, tendo por objeto a aquisição dos seguintes equipamentos: acelerador linear de baixa energia (até 6 MV) , tomógrafo computadorizado (16 cortes) , sistema para planejamento de radioterapia e ressonância nucelar magnética 1,5 T. Para aquisição desses aparelhos inicialmente estava previsto R$ 7.000.000,00. Posteriormente, por meio do 2º termo aditivo, o valor foi reduzido para R$ 5.535.558,78. 
95. Acerca da execução do ajuste, à época da auditoria, verificou-se que: a) o acelerador linear não havia sido adquirido; b) os demais equipamentos haviam sido adquiridos em 2016, mas ainda não haviam sido instalados; c) os aparelhos adquiridos já haviam perdido a garantia de funcionamento, vez que não foram instalados, encontrando-se armazenados na unidade. Também se perdeu o direito de o convenente exigir da contratada a montagem, instalação e treinamento dos operadores dos equipamentos; d) não houve utilização de conta específica para movimentação dos recursos; e) houve utilização de recursos do convênio em finalidade diversa do objeto pactuado; f) houve perda de recursos do convênio no valor de R$ 323.034,93 (rendimentos poupança) . 
96. Em face dessa achados, além de audiência ora em exame, considerando que o pleno funcionamento desses equipamentos era (é) de extrema importância para o tratamento digno, seguro e eficaz dos pacientes oncológicos do estado de Sergipe, os quais estavam constantemente sofrendo com a desassistência e interrupção dos seus tratamentos, pelo Acórdão 7454/2018-TCU-Segunda Câmara (da relatoria do Ministro Substituto André Luís de Carvalho) , encaminhou-se determinação ao Ministério da Saúde no sentido de que adotasse providências sob sua alçada visando que o convenente concluísse o objeto do convênio. Essa determinação está sendo monitorada nos autos do TC Processo 029.280/2018-4. 
97. Até março de 2019, quando se realizou o monitoramento dos itens 9.1.1.1 a 9.1.1.6 do mencionado acórdão (referente especificamente às determinações encaminhadas ao Hospital de Cirurgia, TC Processo 003.895/2019-0) , verificou-se que a situação da avença era a mesma da época da mencionada auditoria. Nesse monitoramento, a partir de reuniões realizada, de visita ao hospital, da análise de documentos apresentados à equipe de fiscalização e de acordo com informações prestadas pelo Ministério da Saúde e pelo próprio Hospital de Cirurgia nos autos do TC Processo 029.280/2018-4, constatou-se que os problemas que envolviam o ajuste não se mostravam de fácil solução, principalmente em razão de possíveis problemas financeiros alegados pelo Hospital de Cirurgia para conclusão das obras estruturantes necessárias para a devida instalação dos referidos aparelhos. 
97.1. Ainda no que tange ao assunto acima, naquela ocasião, em uma das reuniões realizadas na FBHC, a interventora judicial do hospital informou que técnicos indicaram possíveis problemas no aparelho de ressonância adquirido com recursos do convênio, o que podia levar ao não aproveitamento desse equipamento. Ressalta-se que esse aparelho foi adquirido em 2016, pelo valor de R$ 2.480.924,68, e desde então se encontrava ligado (mas, sem funcionalidade) para manter as condições de funcionamento e consumia mensalmente o valor estimado de R$ 12.200,07 de energia elétrica. 
98. Nota-se, assim, que a conduta do Sr. Gilberto dos Santos, além de causar possível dano ao erário, prejudicou o alcance do objetivo da avença, causando um prejuízo imensurável para os pacientes que necessitam de tratamento radioterápico pelo SUS no estado de Sergipe. 
99. Essa conduta, portanto, caracteriza dolo, apta a ensejar, na forma preconizada no art. 28 do Decreto-Lei 4.657/1942 (introduzido pela Lei 13.655/2018 - Lei de Introdução às Normas do Direito Brasileiro) , além da multa prevista no art. 58, inciso II, da Lei 8.443/1992, a sua inabilitação para o exercício de cargo em comissão ou função de confinação na Administração Pública Federal, nos termos do art. 60 da Lei 8.443/1992. 
100. Cabe esclarecer que, embora Gilberto dos Santos fosse à época dirigente de entidade privada, ele atuou como gestor público ao formalizar o convênio em comento. Logo, é juridicamente possível a aplicação da multa supracitada a esse responsável.
III - Da oitiva da Secretaria de Estado da Saúde de Sergipe/SES/SE 
101. Conforme mencionado na introdução desta peça, pelo Acórdão 7454/2018-TCU-Segunda Câmara foi determinada a oitiva da SES/SE em face de irregularidades na execução dos contratos firmados entre a SES/SE e o Complexo Hospitalar Manoel André Ltda. (Chama) , que tinham por objeto a prestação de serviços/procedimentos radioterápicos fora do estado. 
102. Em relação a essa contratação, na auditoria constatou-se a realização de pagamentos sem a contraprestação dos serviços, sem a comprovação das despesas e sem relatórios de fiscalização. Em relação à parcela dos recursos federais, foi então proposta a oitiva da SES/SE. 
103. No entanto, apesar de devidamente notificada, a SES/SE não se manifestou acerca das ocorrências (peças 88 e 99) . 
104. Diante disso, nessa fase processual, sugere-se encaminhar determinação ao órgão para que apresente a este Tribunal informações e documentação comprobatória referente às providências adotadas para o objeto da oitiva em questão. 
Conclusão 
105. Da análise realizada na seção anterior, no que tange às audiências analisadas na presente instrução, concluiu-se que as razões de justificativa apresentadas pelos responsáveis André Luís Moura Sotero, Carolina Santos Teixeira de Menezes e Dernival Souza Filho podem ser acolhidas por este Tribunal. 
106. Em relação aos responsáveis Luciano Paz Xavier e Antônio Jose Saraiva de Almeida, concluiu-se por rejeitar parcialmente suas razões de justificativa; e sugeriu-se aplicação da multa prevista no art. 58, inciso II, da lei 8.443/1992, em face das seguintes ocorrências: 
a) não exigir da Fundação de Beneficência Hospital de Cirurgia (FBHC) justificativas para o elevado índice de suspensão de cirurgias oncológicas durante suas gestões; 
b) deixar de adotar providências no sentido de aplicar sanção à FBHC em face das suspensões/interrupções dos tratamentos radioterápicos; e 
c) deixar de adotar medidas para que ocorresse a efetiva regulação de acesso dos pacientes oncológicos encaminhados à FBHC. 
107. Já em relação ao responsável Gilberto dos Santos, concluiu-se por rejeitar integralmente suas razões de justificativa, pois não foram capazes de afastar a responsabilidade que lhe fora imputada, referente ao fato de ter declarado, na formalização do Convênio 70735/2011 (Siconv 765777) , que o citado hospital contava com infraestrutura adequada para a instalação e a operação dos bens pleiteados, a despeito de essa informação ser inverídica, o que prejudicou o alcance do objetivo do ajuste. 
108. A respeito da conduta de Gilberto dos Santos, concluiu-se que caracteriza ação dolosa apta a ensejar, além da multa prevista no art. 58, inciso II, da Lei 8.443/1992, a sua inabilitação para o exercício de cargo em comissão ou função de confinação na Administração Pública Federal, nos termos do art. 60 da Lei 8.443/1992. 
109. Em relação à oitiva da SES/SE, vez que esse órgão não se manifestou nos autos, propôsse determinar que sejam apresentadas informações e documentação comprobatória acerca das providências adotadas para as irregularidades identificadas na auditoria quanto à execução do contrato firmado com o Complexo Hospitalar Manoel André Ltda. (Chama) , na forma do encaminhamento a seguir. 
Proposta de Encaminhamento
110. Ante o exposto, submetem-se os autos à consideração superior, propondo: 
a) acatar as razões de justificativa apresentadas por André Luís Moura Sotero (CPF XXX.108.315-XX) , por Dernival Souza Filho (CPF XXX.569.055-XX) e por Carolina Santos Teixeira de Menezes (CPF XXX.811.325-XX) ; 
b) rejeitar parcialmente as razões de justificativa apresentada por Antônio Jose Saraiva de Almeida (CPF XXX.525.994-XX) e por Luciano Paz Xavier (CPF XXX.569.351-XX) ; 
c) rejeitar as razões de justificativa apresentadas por Gilberto dos Santos (CPF XXX.071.735-XX) ; 
d) aplicar a Antônio Jose Saraiva de Almeida (CPF XXX.525.994-XX) , a Luciano Paz Xavier (CPF XXX.569.351-XX) e a Gilberto dos Santos (CPF XXX.071.735-XX) , individualmente, a multa prevista no art. 58, inciso II, da Lei 8.443/1992, fixando-lhe o prazo de quinze dias, a contar da notificação, para que comprove, perante o Tribunal (art. 214, inciso III, alínea "a", do Regimento Interno/TCU) , o recolhimento da dívida ao Tesouro Nacional, atualizada monetariamente desde a data da deliberação que vier a ser proferida até a do efetivo recolhimento, se for paga após o vencimento, na forma da legislação em vigor; 
e) autorizar, desde logo, nos termos do art. 28, inciso II, da Lei 8.443/1992, a cobrança judicial da dívida, caso não atendidas as notificações; 
f) com fundamento no art. 60 da Lei 8.443/1992, inabilitar Gilberto dos Santos (CPF XXX.071.735-XX) , por um período de cinco anos, para o exercício de cargo em comissão ou função de confiança no âmbito da Administração Pública; 
g) determinar à SES/SE que, no prazo de sessenta dias, a contar da ciência da decisão que vier a ser proferida, apresente a este Tribunal informações e documentação comprobatória referentes às providências adotadas para as seguintes irregularidades, para as quais essa secretaria já deveria ter se manifestado, conforme Ofício 0715/2018-TCU/Secex-SE, entregue em 5/9/2018: 
g.1) possíveis pagamentos realizados ao Complexo Hospitalar Manoel André Ltda. (Chama) com os recursos federais, no bojo do Contrato 3/2016, sem a contraprestação dos serviços, em face da quantidade de sessões de radioterapia efetivamente realizada ter sido inferior ao total pago por pacientes, de acordo com os processos relativos às seguintes notas fiscais:
	Nota Fiscal 4134:
	Paciente
	Sessões pagas
	Sessões realizadas
	Valor pago (A) 
	Valor devido (B) 
	Diferença (A-B) 

	A.M.C.M
	14
	13
	1.960,00
	1.820,00
	140,00

	A.C.S
	18
	17
	2.520,00
	2.380,00
	140,00

	A.C
	18
	17
	2.520,00
	2.380,00
	140,00

	A.N.S
	19
	17
	2.660,00
	2.380,00
	280,00

	A.S.S
	19
	16
	2.660,00
	2.240,00
	420,00

	A.T.S
	19
	17
	2.660,00
	2.380,00
	280,00

	B.O.S
	14
	13
	1.960,00
	1.820,00
	140,00

	C.H.O
	18
	16
	2.520,00
	2.240,00
	280,00

	G.M.S
	19
	17
	2.660,00
	2.380,00
	280,00

	J.A.S
	19
	17
	2.660,00
	2.380,00
	280,00

	J.E.S
	19
	17
	2.660,00
	2.380,00
	280,00

	J.J.G
	19
	17
	2.660,00
	2.380,00
	280,00

	J.AC.
	19
	17
	2.660,00
	2.380,00
	280,00

	J.A.B
	18
	15
	2.520,00
	2.100,00
	420,00

	J.O
	18
	17
	2.660,00
	2.380,00
	280,00

	J.F.S
	19
	15
	2.520,00
	2.100,00
	420,00

	J.N.J
	18
	16
	2.520,00
	2.240,00
	280,00

	J.S.O
	19
	17
	2.660,00
	2.380,00
	280,00

	J.S.S
	18
	17
	2.520,00
	2.380,00
	140,00

	J.S.L
	19
	17
	2.660,00
	2.380,00
	280,00

	J.T.A
	19
	17
	2.660,00
	2.380,00
	280,00

	J.A.S
	18
	16
	2.520,00
	2.240,00
	280,00

	J.S.G
	19
	16
	2.660,00
	2.240,00
	420,00

	L.C.O
	19
	17
	2.660,00
	2.380,00
	280,00

	M.J.S
	15
	14
	2.100,00
	1.960,00
	140,00

	M.G.S
	15
	14
	2.100,00
	1.960,00
	140,00

	M.N.M
	18
	16
	2.520,00
	2.240,00
	280,00

	R.B.J
	19
	16
	2.660,00
	2.240,00
	420,00

	R.A.O
	19
	16
	2.660,00
	2.240,00
	420,00

	V.S.
	19
	17
	2.660,00
	2.380,00
	280,00

	TOTAL
	8.260,00

	Nota Fiscal 4389:
			
	Paciente
	Sessões pagas
	Sessões realizadas
	Valor pago (A) 
	Valor devido (B) 
	Diferença (A-B) 

	A.M.S
	25
	17
	3.500,00
	2.380,00
	1.120,00

	A.M.V
	27
	21
	3.780,00
	2.940,00
	840,00

	EI.S.O
	25
	20
	3.500,00
	2.800,00
	700,00

	G.A.C
	23
	21
	3.220,00
	2.940,00
	280,00

	J.V.G
	25
	21
	3.500,00
	2.940,00
	560,00

	L.R.S
	25
	21
	3.500,00
	2.940,00
	560,00

	M.V.S
	25
	20
	3.500,00
	2.800,00
	700,00

	M.L.M
	16
	10
	2.240,00
	1.400,00
	840,00

	M.I.S
	25
	20
	3.500,00
	2.800,00
	700,00

	M.L.S
	25
	21
	3.500,00
	2.940,00
	560,00

	M.M.S
	25
	21
	3.500,00
	2.940,00
	560,00

	M.S
	23
	21
	3.220,00
	2.940,00
	280,00

	M.So.S
	27
	21
	3.780,00
	2.940,00
	840,00

	M.Si..S.
	25
	20
	3.500,00
	2.800,00
	700,00

	V.B
	23
	22
	3.220,00
	3.080,00
	140,00

	TOTAL
	9.380,00

	Nota Fiscal 4391:
	
	Paciente
	Sessões pagas
	Sessões realizadas
	Valor pago (A) 
	Valor devido (B) 
	Diferença (A-B) 

	G.C.L
	14
	7
	1.960,00
	980,00
	980,00

	J.A.L
	17
	16
	2.380,00
	2.240,00
	140,00

	J.C 
	17
	15
	2.380,00
	2.100,00
	280,00

	J.S.M
	15
	13
	2.100,00
	1.820,00
	280,00

	N.B.S
	17
	16
	2.380,00
	2.240,00
	140,00

	TOTAL
	1.820,00

	Nota Fiscal 4520:	
	
	Paciente
	Sessões pagas
	Sessões realizadas
	Valor pago (A) 
	Valor devido (B) 
	Diferença (A-B) 

	G.A.S
	20
	17
	2.800,00
	2.320,00
	420,00

	J.A.F
	22
	20
	3.080,00
	2.800,00
	280,00

	J.B.S
	22
	21
	3.080,00
	2.940,00
	140,00

	TOTAL
	840,00

	Nota Fiscal 4682:
	
	Paciente
	Sessões pagas
	Sessões realizadas
	Valor pago (A) 
	Valor devido (B) 
	Diferença (A-B) 

	A.J.G
	19
	17
	2.660,00
	2.380,00
	280,00

	J.B.A
	19
	17
	2.660,00
	2.380,00
	280,00

	L.J.D
	19
	17
	2.660,00
	2.380,00
	280,00

	TOTAL
	840,00

	Nota Fiscal 4685:
	
	Paciente
	Sessões pagas
	Sessões realizadas
	Valor pago (A) 
	Valor devido (B) 
	Diferença (A-B) 

	D.B.A
	30
	21
	4.200,00
	2.940,00
	1.260,00

	J.J.A
	30
	19
	4.200,00
	2.660,00
	1.540,00

	R.C.S.G
	30
	2
	4.200,00
	280,00
	3.920,00

	M.P.S
	15
	7
	2.100,00
	980,00
	1.120,00

	TOTAL
	7.840,00

	g.2) ausência de documentos comprobatórios para as despesas e os relatórios de fiscalizações, nos processos de pagamentos com os recursos federais em favor do Complexo Hospitalar Manoel André Ltda. - Contrato 3/2016, para as seguintes notas fiscais:
	
	Mês
	Nota Fiscal
	Valor (R$) 

	2/2016
	4094
	16.000,00

	4/2016
	4287
	10.780,00

	4/2016
	4285
	1.950,00

	5/2016
	4387
	2.940,00

	6/2016
	4522
	1.950,00

	6/2016
	4524
	2.860,00

	8/2016
	4680
	520,00

	TOTAL
	37.000,00

	g.3) ausência de relatórios de fiscalizações nos processos de pagamentos relativos aos Contratos 3/2016 e 30/2016 firmados com o Complexo Hospitalar Manoel André Ltda.;
	h) enviar cópia da deliberação que vier a ser proferida aos responsáveis, ao Tribunal de Contas do Estado de Sergipe (TCE/SE) , à Superintendência da Controladoria Regional da União no Estado de Sergipe, à Secretaria Estadual de Saúde de Sergipe (SES/SE) e à Secretaria Municipal de Saúde de Aracaju (SMS/Aracaju) ; e
	i) autorizar, com fundamento no art. 169, inciso III, do RI/TCU, a SecexSaúde a proceder o arquivamento do presente processo, logo após as comunicações processuais e demais providências decorrentes do julgamento".
3.	Foi apensado ao presente feito, contudo, o TC-Processo 014.603/2017-9 para tratar de representação formulada pelo Exmo. Sr. Gilmar José Fagundes de Carvalho, como Deputado Estadual de Sergipe, sobre possíveis irregularidades na Fundação de Beneficência Hospital de Cirurgia (FBHC) , com a solicitação, ao final, para a realização de auditoria destinada a averiguar a eventual malversação de recursos públicos pela aludida entidade ante o recebimento de recursos federais, estaduais e municipais, tendo o Acórdão 4818/2018-TCU-Segunda Câmara deliberado por conhecer da referida representação para, no mérito, considerá-la prejudicada e determinar o apensamento do referido TC-Processo 014.603/2017-9 ao presente processo para a análise em conjunto e em confronto, por racionalidade administrativa e economia processual.
É o Relatório.

8.1. Carlos Pinna de Assis Júnior (3914/OAB-SE), representando Luciano Paz Xavier.  
8.2. Marcelo Sampaio de Figueiredo (517-B/OAB-SE), representando Antônio José Saraiva de Almeida.  
8.3. Diego Jose de Souza (6519/OAB-SE), entre outros, representando André Luís Moura Sotero.  
8.4. Carolina Santos Teixeira de Menezes (8600/OAB-SE), representando Dernival Souza Filho.

Não atuou.

AUDITORIA. DISPÊNDIOS NO SETOR DE ONCOLOGIA JUNTO AO ESTADO DE SERGIPE COM O DESTINO, EM ESPECIAL, AO HUSE E AO FBHC. DIVERSAS FALHAS. AUDIÊNCIA E OITIVA. ACOLHIMENTO DAS RAZÕES DE JUSTIFICATIVA DE TRÊS RESPONSÁVEIS. REJEIÇÃO PARCIAL DAS RAZÕES DE JUSTIFICATIVA DE DOIS RESPONSÁVEIS. REJEIÇÃO DAS RAZÕES DE JUSTIFICATIVA DE OUTRO RESPONSÁVEL. MULTA. DETERMINAÇÃO.

RELATÓRIO DE AUDITORIA (RA)

Secretaria de Controle Externo da Saúde (Secex-Saúde).

Trata-se de auditoria sobre os dispêndios no setor de oncologia junto ao Estado de Sergipe com o destino, em especial, aos dois centros de saúde especializados (Hospital de Urgências de Sergipe Governador João Alves Filho - Huse e Fundação de Beneficência Hospital de Cirurgia - FBHC) , tendo a subjacente fiscalização sido promovida sobre a Secretaria de Estado da Saúde de Sergipe (SES-SE) e a Secretaria Municipal de Saúde (SMS) de Aracaju - SE.
2.	Como visto, a presente auditoria foi conduzida a partir do despacho acostado à Peça 4 do TC Processo 012.661/2017-1, em 23/5/2017, diante de problemas no serviço de oncologia prestado para os pacientes do Sistema Único de Saúde (SUS) , no Estado de Sergipe, em face das frequentes interrupções nos procedimentos de radioterapia e quimioterapia, além da longa espera para a realização de cirurgias.
3.	O presente trabalho de auditoria foi realizado em parceria com o TCE-SE e com a Superintendência da Controladoria-Geral da União no Estado de Sergipe, tendo ficado a cargo do TCU a apreciação dos contratos firmados entre a SMS de Aracaju - SE e a FBHC, além dos contratos celebrados entre o Complexo Hospitalar Manoel André Ltda. (Chama) e a Secretaria de Estado da Saúde de Sergipe.
4.	Nos termos do Acórdão 7454/2018-TCU-Segunda Câmara (Peça 77) , o TCU promoveu as determinações e as recomendações sugeridas pela unidade técnica, tendo, além da audiência e da oitiva, sido exigida, ainda, a apresentação do devido plano de ação pela Secretaria de Estado da Saúde de Sergipe, abrangendo a Fundação de Beneficência Hospital de Cirurgia (FBHC) e o Hospital de Urgências de Sergige (Huse) , para sanear as falhas identificadas nos autos, com a definição, no mínimo, das subsequentes providências, dos responsáveis pelas correspondentes ações e do prazo previsto para a implementação dessas ações.
5.	Com vistas a monitorar o cumprimento das determinações proferidas pelos itens 9.1.1.1 a 9.1.1.6 do Acórdão 7454/2018-TCU-Segunda Câmara ao FBHC, foi constituído o TC Processo 003.895/2019-0 e ele foi apreciado pelo Acórdão 3143/2019-TCU-Segunda Câmara, ao passo que, para o monitoramento das demais determinações, foi constituído o TC Processo 029.280/2018-4, ainda pendente de julgamento.
6.	No presente processo, a Secex-Saúde efetuou a audiência dos responsáveis e a oitiva das instituições, em cumprimento ao itens 9.5 e 9.6 do referido Acórdão 7454/2018-TCU-Segunda Câmara, mas, a despeito da regular notificação, a Secretaria de Estado da Saúde de Sergipe não apresentou as suas razões de justificativa, ao passo que os responsáveis (Luciano Paz Xavier, Antônio José Saraiva de Almeida, André Luís Moura Sotero, Dernival Souza Filho, Carolina Santos Teixeira de Menezes e Gilberto dos Santos) acostaram as suas razões de justificativa às Peças 106/112, 119/143, 150 e151.
7.	De todo modo, após a análise final do feito (Peça 159) , a unidade técnica propôs o acolhimento das razões de justificativa de André Luís Moura Sotero, Dernival Souza Filho e Carolina Santos Teixeira de Menezes, sem prejuízo da parcial rejeição das razões de justificativa de Antônio José Saraiva de Almeida e Luciano Paz Xavier, além da integral rejeição das razões de justificativa de Gilberto dos Santos, para condená-los em multa, sugerindo, ainda, a inabilitação temporária de Gilberto dos Santos para o exercício de função pública na administração federal.
8.	Incorporo o parecer da unidade técnica a estas razões de decidir.
9.	Em suas defesas, Luciano Paz Xavier e Antônio José Saraiva de Almeida, como então secretários municipais de Saúde em Aracaju - SE (gestões: 5/8/2014 a 3/3/2016 e 4/3/2016 a 1º/1/2017, respectivamente) , aduziram que os atrasos nos pagamentos à FBHC corresponderiam a contratos inerentes a recursos federais, estaduais e municipais, pois nem sempre os recursos teriam sido repassados com regularidade.
10.	Os responsáveis anexaram, em sua defesa, os documentos e indicaram que a contratada também teria dado causa aos atrasos nesses pagamentos, por não fornecer tempestivamente a documentação necessária para efetivar o repasse dos valores (Peça 150, fls. 12/13, 16 e Peça 151, fls. 12/13 e 16) .
11.	Desse modo, como as pendências financeiras nos contratos firmados entre a SMS de Aracaju e a FBHC não teriam sido causadas por exclusiva culpa desses responsáveis, as suas razões de justificativa podem ser acolhidas para esse ponto da audiência.
12.	Por outro lado, não foram adotadas as providências cabíveis no sentido de exigir da contratada as justificativas para o elevado índice de suspensão das cirurgias oncológicas e de lhe aplicar as sanções contratuais pela suspensão ou interrupção dos serviços radioterápicos, além das medidas destinadas à efetiva regulação o dos pacientes do SUS encaminhados à FBHC, a despeito da previsão contratual.
13.	Eis que a suspensão de cirurgias em pacientes oncológicos e a interrupção dos procedimentos radioterápicos não teriam ocorrido isoladamente, tendo acontecido, no entanto, com a evidente frequência ao longo das gestões de Luciano Paz Xavier e de Antônio José Saraiva de Almeida, como apontado nos itens 36 a 57 do relatório de auditoria (Peça 74) .
14.	Essas falhas, aliás, teriam sido constantemente noticiadas na imprensa local, tendo sido, também, anunciadas nos relatórios elaborados pela fiscalização do contrato, e, assim, as aludidas irregularidades estariam sob o notório conhecimento de Luciano Paz Xavier e Antônio José Saraiva de Almeida, devendo resultar na aplicação da multa em desfavor desses responsáveis diante do evidente erro grosseiro com grave infração à norma operacional orçamentário-financeira.
15.	Por seu turno, em sua defesa, André Luís Moura Sotero destacou, inicialmente, que a relação contratual entre o município de Aracaju - SE e a FBHC subsistiria desde 2014, tendo encerrado em dezembro de 2017, ao passo que ele teria exercido o cargo de secretário municipal de Saúde por apenas 5 (cinco) meses (gestão: 2/1/2017 a 30/5/2017) .
16.	André Luís Moura Sotero informou, também, que, a despeito de os recursos federais terem sido repassados tempestivamente, o município estaria inadimplente perante a contratada desde agosto de 2016, tendo aduzido, no entanto, que, assim que assumiu a SMS de Aracaju - SE, teria adotado as medidas cabíveis para regularizar os pagamentos e a gestão do contrato.
17.	André Luís Moura Sotero fez menção, ainda, ao oficio encaminhado ao MP - SE, noticiando a indevida ocupação dos leitos da oncologia (Peça 119, fl. 12) , e, por aí, assinalou que restaria evidenciada a adoção de medidas para a efetiva regulação do acesso dos pacientes do SUS,  destacando, adicionalmente, que teria notificado a diretoria da FBHC para apresentar as justificativas a respeito das falhas relatadas pelos pacientes sobre a suspensão de serviços quimioterápicos, além de advertir a contratada, inclusive, sobre o seu dever de garantir a continuidade do funcionamento do serviço (Peça 124) ; tendo, diante do curto período de tempo na gestão, a unidade técnica suscitado o afastamento da sua responsabilidade pelos diversos problemas provenientes das anteriores gestões na execução do aludido contrato, com a subsequente proposta de acolhimento das suas razões de justificativa.
18.	Já Carolina Santos Teixeira de Menezes esclareceu que nunca teria atuado como gestora do Contrato nº 250/2015, exercendo apenas a função de assessora jurídica junto ao Núcleo de Controle, Avaliação, Auditoria e Regulação (Nuccar) da SMS de Aracaju - SE. 
19.	Por esse prisma, a partir das justificativas conjuntamente apresentadas por Carolina Santos Teixeira de Menezes e Dernival Souza Filho, como coordenador do Nuccar, ficou consignado que, ao tomarem conhecimento do indevido uso na FBHC dos leitos destinados ao atendimento de pacientes do SUS, os aludidos responsáveis teriam protocolado o memorando junto ao gabinete do então secretário municipal de Saúde em Aracaju - SE para noticiar as falhas e solicitar a adoção das providências cabíveis (Peça 110) .
20.	Não por acaso, a Secex-Saúde assinalou que a defesa apresentada por André Luís Moura Sotero, como secretário municipal, destacou a adoção de medidas por Carolina Santos Teixeira de Menezes e Dernival Souza Filho, diante das irregularidades noticiadas no Memorando Interno, de 3/4/2017 (Peça 10, fl. 15) , ao encaminharem o caso às competentes instâncias para a tomada das providências necessárias, e, por essa linha, a unidade técnica suscitou o acolhimento das correspondentes razões de justificativa.
21.	Enfim, como então diretor-presidente da FBHC (gestão: 1º/1/2010 a 31/12/2016) e signatário do Convênio nº 70735/2011, Gilberto dos Santos declarou que o referido hospital possuiria a adequada infraestrutura para a instalação e a operação dos bens pleiteados, a despeito de essa informação não condizer com a realidade, já que os aparelhos adquiridos não puderam ser instalados, pois dependiam da conclusão de obras estruturantes necessárias à devida instalação, tendo o ajuste sido formalizado, em 2011, entre a FBHC e o Ministério da Saúde para a aquisição dos seguintes equipamentos: acelerador linear de baixa energia (até 6 MV) , tomógrafo computadorizado (16 cortes) , sistema para o planejamento de radioterapia e ressonância nucelar magnética de 1,5 T.
22.	Ao discorrer sobre a execução do ajuste, a equipe de auditoria assinalou que o acelerador linear não teria sido adquirido e os demais equipamentos teriam sido adquiridos em 2016, mas não teriam, ainda, sido instalados, pois estariam armazenados na unidade, tendo perdido, inclusive, a garantia de funcionamento, além de ter expirado o direito de o convenente exigir a montagem, a instalação e o treinamento dos operadores dos equipamentos junto à contratada.
23.	A inadequada conduta de Gilberto dos Santos, com o evidente erro grosseiro pela prática de grave ofensa à norma orçamentário-financeira, comprometeu o alcance dos objetivos pactuados e, causou, ainda, o irreparável prejuízo em desfavor dos pacientes necessitantes do tratamento radioterápico pelo SUS no Estado de Sergipe, e, por esse prisma, mostra-se adequada a proposta da Secex-Saúde no sentido de aplicar a multa ao responsável, sem prejuízo de inabilitá-lo para o exercício de função pública na administração federal pelo período de 5  (cinco) anos, nos termos do art. 60 da Lei nº 8.443, de 1992.
24.	Mostra-se adequada, ainda, a proposta da Secex-Saúde no sentido de enviar a determinação à Secretaria de Estado da Saúde de Sergipe para apresentar as informações e a documentação comprobatória sobre as providências adotadas para as irregularidades identificadas pela aludida auditoria sobre a execução do contrato firmado com o Complexo Hospitalar Manoel André Ltda. (Chama) .
25.	O TCU pode acolher, portanto, as razões de justificativa de André Luís Moura Sotero, Dernival Souza Filho e Carolina Santos Teixeira de Menezes, sem prejuízo de aplicar a subjacente multa legal em desfavor de Antônio José Saraiva de Almeida, Luciano Paz Xavier e Gilberto dos Santos, prolatando, ainda, as determinações suscitadas pela unidade técnica.
Ante o exposto, pugno pela prolação do Acórdão ora submetido a este Colegiado.
	
TCU, Sala das Sessões, em 30 de outubro de 2019.
Ministro-Substituto ANDRÉ LUÍS DE CARVALHO 
Relator